ACORDAO-COMPLETO-2412616

ACÓRDÃO 1346/2020 ATA 18/2020 - PLENÁRIO

VISTO, relatado e discutido este acompanhamento, com vistas a avaliar as ações em resposta à crise gerada pela COVID-19 no setor elétrico.
ACORDAM os ministros do Tribunal de Contas da União, reunidos em sessão do Plenário, ante as razões expostas pela relatora, em:
9.1. recomendar à Agência Nacional de Energia Elétrica e ao Ministério de Minas e Energia que, no sentido de dar eficácia aos arts. 3º, inciso VI, e 4º, inciso VIII, do Decreto 9.203/2017, seja dada a devida transparência aos indicadores utilizados para tomada de decisão, em especial os novos indicadores utilizados para avaliar a situação financeira das distribuidoras em face da crise ocasionada pela pandemia (sobrecontratação, perda de receita, inadimplência) , divulgando-se as respectivas definições, as metodologias de cálculo e séries históricas já mensuradas e atualizações realizadas durante a crise;
9.2. monitorar a recomendação acima ao longo do presente trabalho de acompanhamento;
9.3. restituir os autos à SeinfraElétrica, para dar continuidade ao acompanhamento.

Relatório de Acompanhamento das ações emergenciais de combate à COVID-19 e suas consequências no Setor Elétrico Brasileiro (SEB).

Agência Nacional de Energia Elétrica, Banco Nacional de Desenvolvimento Econômico e Social, Câmara de Comercialização de Energia Elétrica, Centrais Elétricas Brasileiras S/A, Empresa de Pesquisa Energética, Ministério da Cidadania, Ministério da Economia, Ministério de Minas e Energia, Operador Nacional do Sistema Elétrico - ONS e Secretaria do Tesouro Nacional.

3. Interessados/Responsáveis: não há.

13.1. Ministros presentes: José Mucio Monteiro (Presidente), Walton Alencar Rodrigues, Benjamin Zymler, Augusto Nardes, Raimundo Carreiro, Ana Arraes (Relatora) e Bruno Dantas.
13.2. Ministros-Substitutos presentes: Augusto Sherman Cavalcanti, Marcos Bemquerer Costa, André Luís de Carvalho e Weder de Oliveira.

ACORDAO-COMPLETO-2418606

Acórdão 1905/2020 - Plenário

ANA ARRAES

Trata-se de relatório preliminar de acompanhamento elaborado pela Secretaria de Fiscalização de Infraestrutura de Energia Elétrica (SeinfraElétrica) com vistas a avaliar as ações em resposta à crise gerada pela COVID-19 no Setor Elétrico. Transcrevo o relatório elaborado pela equipe de fiscalização, o qual recebeu a anuência de diretora e do titular da unidade técnica:
"INTRODUÇÃO 
Trata-se de fiscalização com o objetivo de acompanhar as ações dos órgãos e entidades públicas, no setor elétrico, em resposta à crise gerada pela pandemia do Covid-19. Esta ação de controle integra o Plano Especial das Ações de Combate à Covid-19 e às suas consequências, aprovada pela Questão de Ordem 2/2020, de 25/3/2020.
Este relatório parcial sobre o tema, que está sendo apresentado antecipadamente, em contexto extraordinário, considerando, entre outros aspectos, a necessidade de estratégias céleres e transparentes de comunicação em momentos de crise, inclusive por parte do controle externo, a quem compete impulsionar o aprimoramento da administração pública em benefício da sociedade. A estrutura deste relatório se encontra dividida em seis capítulos:
 Introdução, com aspectos gerais relativos à fiscalização;
 Visão geral do objeto, contendo breve contexto sobre o setor elétrico e dos fatos desencadeadores da crise da Covid-19 sobre a atividade econômica em geral;
 Impactos da crise da Covid-19 no setor elétrico, contendo os principais impactos verificados até o momento em virtude da pandemia e das medidas de distanciamento social impostas pela doença;
 Medidas adotadas em resposta à crise da Covid-19 no setor elétrico, com mapeamento dessas frentes de ação e sinalização de possíveis pontos de controle;
 Conclusão, contendo informações sobre os próximos passos a serem adotados na presente fiscalização; e
 Proposta de encaminhamento, com as medidas sugeridas à Relatora a respeito da matéria.
I.1. Objeto
O objeto do acompanhamento são as medidas governamentais e regulatórias, adotadas no Setor Elétrico Brasileiro (SEB) , em resposta à crise gerada pela pandemia da Covid-19, causada pelo novo Coronavírus (Sars-Cov-2) .
I.2. Antecedentes
Após ser alertada sobre vários casos de pneumonia na cidade de Wuhan, província de Hubei, na China, a Organização Mundial da Saúde (OMS) classificou, em 30/1/2020, o surto da doença causada pelo novo Coronavírus (Covid-19) como uma Emergência de Saúde Pública de Importância Internacional. Em 11/3/2020, a situação foi caracterizada como uma pandemia.
No Brasil, entre outras ações, foi publicada em âmbito federal a Lei 13.979, de 6/2/2020, e a Portaria 356/GM/MS, de 11/3/2020, prevendo medidas de saúde para enfrentamento da doença a serem adotadas pelos gestores locais de saúde, resguardado o exercício e o funcionamento de serviços públicos e atividades essenciais.
Cientes da gravidade da situação e a partir das medidas previstas no âmbito do referido diploma legal, os gestores locais em todo o País passaram a adotar providências para restringir a circulação de pessoas, como o fechamento de escolas, comércios e outros estabelecimentos, com impactos diretos na economia. A relação completa de atos editados no âmbito de cada esfera federativa pode ser acessada em portal do Governo Federal (Brasil, Governo Federal. Legislação Covid-19: Portal da Legislação. Disponível em: . Acesso em maio de 2020) .
Os impactos gerados sobre a economia repercutiram no setor elétrico, motivo pelo qual o Ministério de Minas e Energia (MME) instituiu o Comitê Setorial de Crise, por intermédio da Portaria 117/GM/MME, de 18/3/2020, e a Agência Nacional de Energia (Aneel) , o Gabinete de Monitoramento da Situação Elétrica (GMSE) , instituído pela Portaria 6.335, de 8/4/2020, com o objetivo de identificar os efeitos sobre o sistema e coordenar as providências a serem adotadas.
No âmbito do TCU, em 25/3/2020, foi aprovado o Plano Especial de Acompanhamento das Ações de Combate à Covid-19 e às suas consequências, com o seguinte objetivo:
Ampliar a interlocução do Tribunal com gestores federais que deverão adotar atos de gestão emergenciais em face da crise, fornecendo um panorama real, abrangente e concomitante a respeito das ações governamentais adotadas para o combate à COVID-19 e às suas consequências, para o apontamento de riscos e orientação aos gestores acerca de problemas potenciais no desenvolvimento das ações por ele pretendidas e que possam comprometer a efetividade das ações emergenciais, bem assim evitar o desperdício dos recursos públicos.
Definiu-se como diretriz do plano a mínima interferência nos órgãos e entidades envolvidos na gestão da crise, inclusive com a suspensão dos prazos processuais estabelecida por meio da Portaria-TCU 61/2020, prorrogada pela Portaria-TCU 71/2020, evitando-se, inclusive, solicitações formais aos gestores nesse período.
Nesse contexto, deve-se salientar que inexistem prazos mínimos de antecedência da publicação, para que os gestores encaminhem os atos fiscalizados para um posicionamento formal por parte do Tribunal. 
I.3. Objetivo e escopo
O objetivo geral da presente fiscalização é contribuir com a redução dos impactos da crise causada, sobre o setor elétrico, pela pandemia, favorecendo a pronta retomada do setor, bem como dar o tratamento adequado aos passivos legados da crise.
Preliminarmente, o planejamento da fiscalização indicou a necessidade de o escopo do acompanhamento abranger os principais impactos resultantes da Covid-19 e as medidas de enfrentamento à doença no SEB.
Não obstante, cabe salientar que, tratando-se de um relatório parcial, emitido em regime de urgência em face da situação de crise, o escopo do trabalho ainda não se encontra inteiramente definido, em especial quanto aos procedimentos que serão executados e a profundidade dos exames a serem realizados.
Conforme a Portaria de Fiscalização 169/2020, estima-se inicialmente que o acompanhamento se desenrole no período de abril a setembro de 2020.
I.4. Critérios
Considerando o objeto definido para o acompanhamento, vislumbram-se, inicialmente, sem prejuízo do levantamento de outros critérios em momento futuro da fiscalização, os seguintes critérios legais, normativos, contratuais e de boas práticas:
regime jurídico e tarifário do setor elétrico: Constituição da República Federativa do Brasil (CF/1988) ; Lei 8.987/1995 (Lei Geral de Concessões e Permissões) , Lei 9.427/1996 (Lei da Aneel) e Lei 10.438/2002;
medidas excepcionais adotadas em resposta à crise: Medidas Provisórias (MP) 949/2020 e 950/2020, bem como Decreto 10.350/2020;
Decreto 9.203/2017 que dispõe sobre a política de governança da administração pública federal direta, autárquica e fundacional; e
Referencial para Avaliação de Governança em Políticas Públicas do TCU.
I.5. Metodologia
O presente trabalho de acompanhamento é realizado em contexto de situações excepcionais impostas pela crise da Covid-19, a exemplo da já mencionada suspensão dos prazos processuais no âmbito do TCU.
Nesse sentido, adota-se como premissa básica que a efetividade do controle externo será alcançada por meio de maior aproximação com os gestores durante o processo de materialização das medidas a serem adotadas em resposta à crise, observados, no que couber à situação extraordinária decorrente da pandemia, os ritos dispostos nas Normas de Auditoria do Tribunal de Contas da União (NAT-TCU) e no Manual de Acompanhamento do TCU (Portaria-Segecex 27/2016) .
Assim, realizaram-se diversas reuniões com membros do Comitê Setorial de Crise do MME e do GMSE da Aneel, com as principais instituições envolvidas na macrogestão do SEB, incluindo a Empresa de Pesquisa Energética (EPE) , a Câmara de Comercialização de Energia Elétrica (CCEE) e o Operador Nacional do Sistema (ONS) , visando a obtenção de dados e informações de forma a contemplar o escopo da fiscalização. Também foram coletadas informações e percepções em reuniões com associações representativas do setor elétrico, consultorias especializadas e em consulta à mídia especializada.
Visando compreender as medidas governamentais em andamento, acompanharam-se de forma concomitante, entre outras atividades, as tratativas que se deram ao longo do processo de regulamentação da Medida Provisória 950/2020, que culminou com o Decreto 10.350/2020. 
Em atenção à Portaria-Segecex 9, de 14/5/2020, e de sorte a fortalecer o protagonismo dos gestores, a minuta do presente relatório parcial foi encaminhada previamente para manifestação do MME e da Aneel.
Por fim, tendo em vista a importância em dar conhecimento à Relatora das informações já levantadas, para que, a seu melhor juízo, leve a matéria ao conhecimento do Plenário, bem como em face da necessidade de estratégia célere e transparente de comunicação, com a emissão de posicionamentos tempestivos a respeito do objeto fiscalizado, a análise dos possíveis pontos de controle abordados neste relatório e de outros que se façam oportunos será contemplada no relatório final do acompanhamento ou, eventualmente, em futuros relatórios parciais, a depender dos riscos identificados sobre futuras medidas de tratamento à crise por parte dos órgãos e entidades públicos do setor elétrico.
VISÃO GERAL DO OBJETO
Preliminarmente ao aprofundamento mais objetivo do tema deste trabalho, necessário contextualizar algumas particularidades afetas ao setor.
Sob o ponto de vista técnico, a estrutura física de qualquer sistema elétrico importa na equação, de um lado, da energia gerada, e, do outro, da energia consumida adicionada das perdas físicas na rede. A carga de energia é definida como a energia consumida em um dado período adicionada dessas perdas.
Na ótica econômico-financeira, por sua vez, o modelo do SEB tem por base a celebração de contratos de longo prazo. Esses contratos estão nos diferentes elos da cadeia, passando pelos segmentos de geração, transmissão e distribuição de energia. Há de se considerar, portanto, a existência de contratos de concessão celebrados entre o poder concedente com agentes dos três segmentos, bem como contratos de comercialização de energia e de transporte, firmados entre os agentes desses segmentos.
Os contratos de comercialização de energia podem ser firmados no Ambiente de Contratação Regulada (ACR) , onde estão os usuários sujeitos à tarifa cobrada pelas distribuidoras (consumidores cativos) , ou no Ambiente de Contratação Livre (ACL) , mediante negociações bilaterais entre os agentes - exceto distribuidoras. No que tange aos Contratos de Comercialização de Energia Elétrica no Ambiente Regulado (CCEARs) , existem duas modalidades: os contratos por quantidade, em que os riscos hidrológicos da operação energética são assumidos integralmente pelos geradores, e os contratos por disponibilidade, cujos custos decorrentes do risco hidrológico são assumidos pelos agentes compradores (distribuidoras) .
No que diz respeito aos contratos de transporte, são assinados Contratos de Uso do Sistema de Transmissão (CUST) , celebrados entre agentes (usuários e concessionários de transmissão) e o Operador Nacional do Sistema Elétrico (ONS) , estabelecendo as condições técnicas e as obrigações relativas ao uso das instalações de transmissão sob supervisão do ONS, bem como os Contratos de Conexão ao Sistema de Transmissão (CCT) , celebrados entre os agentes de transmissão e ONS, para estabelecer direitos e responsabilidades entre os usuários com unidades conectadas aos sistemas e os agentes responsáveis pelas instalações acessadas, cabendo ao ONS o papel de interveniente na celebração desses contratos.
Ambos os tipos contratuais têm por finalidade o atendimento da carga. Assim, as projeções de carga, em diferentes horizontes, são utilizadas para o planejamento da operação (suprimento momentâneo de energia para fazer frente à carga) e para o planejamento da expansão do sistema (suprimento da carga considerando, por exemplo, maior acesso da população à rede elétrica e aumento de atividade industrial) . 
Por esse motivo, um choque de produção e consumo na atividade econômica também repercute de forma acentuada na redução de consumo de energia, sobretudo no setor produtivo, e consequentemente da carga do sistema, trazendo riscos sistêmicos para o setor. 
É nesse contexto que se instalou a pandemia associada à Covid-19, cujos efeitos na sociedade como um todo são incertos e identificados apenas com o andamento da própria crise. 
Segundo a Organização Mundial de Saúde, as estratégias nacionais para resposta à Covid-19 dependem de: (i) coordenação e planejamento das atividades de resposta, (ii) engajamento e mobilização das comunidades para limitar a exposição à Covid-19 e reduzir a taxa de contágio, (iii) busca, realização de teste e cuidado com contágio e exposição para controle da transmissão, (iv) provisão de cuidados clínicos e manutenção de serviços essenciais de saúde para reduzir a mortalidade, (v) bem como adaptação da estratégia de atuação em função do risco, capacidade e vulnerabilidade da população (Organização Mundial de Saúde. Covid-19 Strategy Update. Disponível em . Acesso em maio de 2020) .
No sentido de reduzir a taxa de contágio, as autoridades de saúde pública determinaram medidas de distanciamento social, com a diminuição do contato da população. Em consequência, os entes subnacionais atuaram para interdição de atividades não essenciais no período da pandemia, como atividade de alguns setores do comércio e indústrias, além da proibição de aglomeração de pessoas.
O comportamento social espontâneo (The Economist. American restaurants are struggling to fill tables weeks after reopening. Disponível em . Acesso em maio de 2020) em conjunto com essas políticas, recomendadas e amplamente praticadas internacionalmente, possuem efeito colateral no âmbito econômico. Dada a amplitude da crise até o momento, verificam-se grandes choques de produção e consumo na sociedade e, a depender da duração e profundidade desses efeitos, é possível até mesmo acarretar mudanças estruturais no perfil socioeconômico do País.
As previsões iniciais do Banco Mundial apontavam para um cenário geral de redução média do Produto Interno Bruto (PIB) da ordem de 2,5% para países em desenvolvimento. Contudo, no cenário de pandemia ampliada, em que as restrições de locomoção e comércio podem levar mais tempo do que o previsto inicialmente, reduções da ordem de 4% se tornaram referência para o cenário geral mundial (M. Maliszewska, A. Mattoo, D. van der Mensbrugghe. The Potential Impact of COVID-19 on GDP and Trade: A Preliminary Assessment. Policy Research Working Paper, 9211. Abril de 2020) .
Em âmbito nacional, o Boletim Focus publicado semanalmente pelo Banco Central do Brasil (BCB) contém as expectativas médias de crescimento do PIB. No início de 2020, essa projeção era na faixa de 2,3%, enquanto as expectativas mais recentes, após o agravamento da crise, são pela retração do PIB na faixa de 5,06% apenas no ano de 2020 (Brasil, Banco Central do Brasil. Sistema Expectativas. Disponível em: . Acesso em 18/5/2020) . Considerando a atividade econômica de curto prazo, as expectativas para retração do PIB no segundo e no terceiro trimestre são da ordem de 11% e 5,5%, respectivamente, com previsão do início de crescimento apenas no segundo trimestre de 2021.
IMPACTOS DA CRISE DA COVID-19 NO SETOR ELÉTRICO
São apresentados a seguir os principais impactos da crise da Covid-19 no setor elétrico levantados até o momento.
I.6. Redução do consumo de energia
As previsões iniciais para projeção da carga de energia para o ano de 2020 se encontravam fundamentadas na perspectiva de crescimento do PIB da ordem de 2,3% e, igualmente, uma previsão de crescimento da carga da ordem de 4,2% (70.825 MW médios) (peça 20, 'Boletim Técnico PLAN 2020-2024_ONS_CCEE_EPE.pdf') . 
Após os primeiros sinais de redução da atividade econômica, com a revisão da expectativa de atividade econômica sem o crescimento do PIB em 2020, o ONS, a CCEE e a EPE promoveram a primeira revisão trimestral de carga em 30/3/2020 considerando uma redução da ordem de 0,9%, referente a 67.249 MW médios (peça 20, 'Boletim_Tecnico_REV1_QUAD_2020-2024_ONS _CCEE_EPE.pdf') . 
Em função do agravamento da crise econômica, já em abril de 2020, os agentes pleitearam à Aneel revisão extraordinária da carga porque, mediante análise de sensibilidade em que é considerada uma retração do PIB da ordem de 5%, as estimativas apontaram para redução da carga da ordem de 2,9% (65.866 MW Médios) (peça 20, 'Carta Conjunta ONS 0119-DGL-2020_CT CCEE-0006-2020_Ofi¿cio n. 0278-2020.pdf') .
Por outro lado, com a expectativa de retomada do crescimento econômico a partir do próximo ano, não houve grandes mudanças na previsão de crescimento de carga entre 2021 e 2024, resultando apenas na revisão dos montantes absolutos de energia.
Há riscos, contudo, de a situação de retração se mostrar ainda mais drástica. Explica-se.
O cenário atual apresenta um forte choque na atividade econômica, com redução substancial do PIB em um curto espaço de tempo. Nesse sentido, a CCEE informou em seu sítio que o consumo de energia no Sistema Interligado Nacional (SIN) caiu 13% em abril de 2020, comparando-se com o mesmo mês de 2019 (peça 20, 'Notícia - CCEE - Restrições para combater COVID-19 fazem consumo de energia cair 13% em abril.pdf') . 
Utilizando informações constantes do Boletim Infomercado da CCEE para os anos de 2019 e 2020, calculou-se que apenas essa redução de carga de 13% no mês de abril pode representar uma redução de 1,58% na carga anual total, sendo 0,5% de efeitos de janeiro a março e 1,08% relativamente apenas à redução de abril (peça 20, 'Planilha - Memória de Calculo - Redução de Carga.xlsx') .
Considerando as mesmas bases para os meses de maio e junho, a possível redução pode ser de aproximadamente 3,67% na carga total, isso considerando a hipótese otimista que a recuperação econômica será completa já no mês de julho. Caso a recuperação ocorra integralmente somente a partir do mês de setembro, a retração pode ser de 4,74% na carga total.
As projeções de demanda de energia elétrica são balizadas, entre outros, pela elasticidade-renda do consumo de energia (a renda, sob a ótica da demanda, é equivalente ao PIB, sob a ótica da produção) , ou seja, pelo quanto varia o consumo de energia em relação à variação em uma unidade de PIB nacional (Brasil, Empresa de Pesquisa Energética. Nota Técnica EPE DEA 003/2019-Metodologia: Modelo de Projeção da Demanda de Eletricidade. Rio de Janeiro. 2019) .
A projeção da análise de sensibilidade mencionada no parágrafo 37 apresenta elasticidade-renda consumo de aproximadamente 0,58 ([2,9% de redução de carga]/[5% de redução do PIB]) . Dados históricos da própria EPE apontam para um cenário referencial de elasticidade 1,23 para o período de 2017-2013, considerando crescimento anual do PIB de aproximadamente 3,25% (Brasil, Empresa de Pesquisa Energética. Caderno de Demanda de Eletricidade. Rio de Janeiro, 2018, p.10) .
Esses valores de referência, contudo, são calculados para situações de crescimento de PIB e carga, não se reputando como melhor prática sua utilização em situações muito diferentes da referencial, como a vivenciada atualmente, em que há previsão de crescimento negativo. Deve-se tomar, portanto, essa medida apenas como uma referência para a comparação entre as estimativas da carga revisada e outros elementos verificados até o momento.
Uma série de reuniões entre representantes da SeinfraElétrica e agentes setoriais foram realizadas durante o mês de abril e maio e, em 20/4/2020, a Consultoria RegE apresentou sua previsão, em cenário moderado, de redução da carga em 4,02% para uma redução do PIB de 3,02%, apresentando uma elasticidade-renda de aproximadamente 1,33 (peça 20, 'Apresentação - RegE - Covid-19 Status Report - Portugue¿s.pdf') .
A CCEE, no Balanço Energético do ACR de 7/5/2020, também identificou um cenário ainda mais crítico do que o subscrito na solicitação de revisão da carga. No Balanço Energético, em cenário conservador de manutenção do PIB em 2020 (crescimento de 0% do PIB) , as estimativas de redução de carga para o ano de 2020 são de 5,8% no ACR, e a elasticidade-renda da ordem de 1,2 (peça 20, 'Apresentação - Balanço Energético do ACR - 070520.pdf') . 
Além disso, a CCEE destacou que essas projeções foram feitas sob a ótica e informações disponíveis à época, sujeitas a revisões. As principais diferenças em relação às premissas da Carta Conjunta (peça 20, 'Carta Conjunta ONS 0119-DGL-2020_CT CCEE-0006-2020_Ofi¿cio n. 0278-2020.pdf') se devem majoritariamente a estimativas de curto prazo dos efeitos do isolamento social e estimativas de perda de mercado do ACR devido a migrações de consumidores potencialmente livres (peça 20, 'Apresentação - Balanço Energético do ACR - 070520.pdf') .
Os índices de sensibilidade do consumo aferidos no Balanço Energético do ACR bem como na apresentação da Consultoria RegE são mais coerentes com os dados de elasticidade constantes do Plano Decenal de Expansão de Energia 2029, que se encontram entre 1,29 e 1,36 (Brasil, Ministério de Minas e Energia. Plano Decenal de Expansão de Energia 2029. Brasília, 2019, p. 44) . 
Portanto, faz-se necessário o acompanhamento contínuo do contexto econômico e os seus reflexos sobre a carga, de modo a verificar efeitos colaterais sobre o sistema elétrico e como estão sendo tratados pelas esferas competentes.
I.7. Sobrecontratação das distribuidoras
O choque de demanda em função da Covid-19 e de suas medidas de mitigação, associado à rigidez dos contratos de longo prazo de compra de energia das distribuidoras pode também levar a uma situação crônica de sobrecontratação no segmento de distribuição. 
As distribuidoras possuem a obrigação de contratação de toda a demanda projetada em sua área de concessão, de forma a não expor seus consumidores à volatilidade do mercado spot ou Mercado de Curto Prazo (MCP) , onde as sobras de energia são liquidadas. Por outro lado, de sorte a estimular contratação de montantes eficientes, os procedimentos regulatórios limitam a 5% o repasse regular para as tarifas de energia da contratação superior à energia anual requerida para atendimento em uma área de concessão. 
Conforme previsto no art. 3º, § 7º, do Decreto 5.163/2010 c/c o disposto no Submódulo 4.3 dos Procedimentos de Regulação Tarifária da Aneel (Proret) , quando há sobrecontratação além desse limite de 5%, após avaliação da Agência ao final do ano civil, a contratação excedente pode ser considerada voluntária ou involuntária. Quando reconhecida como involuntária, os custos associados são reconhecidos na tarifa.
A Figura 1 apresenta o histórico de consumo de energia e contratação das distribuidoras medidos pela CCEE. No biênio, 2016-2018, o resultado total das distribuidoras já apresentava situação de contratação próximo ou superior ao limite regulatório de 5%, conforme ilustrado na Figura 1 (b) .
Figura 1. Sobrecontratação no segmento de distribuição de energia (dados até março de 2020) 

Fonte: Elaboração própria a partir do Boletim Infomercado da CCEE (Brasil, Câmara de Comercialização de Energia Elétrica. Boletim Infomercado. Disponível em . Acesso em maio de 2020) 
Há casos específicos de distribuidoras, contudo, que, conforme evidenciado na Figura 2, já se encontram em situação de sobrecontratação muito mais crítica do que o limite superior regulatório de 5%. 
Figura 2. Sobrecontratação da Companhia Piratininga de Força e Luz (dados até março de 2020) 

Fonte: Elaboração própria a partir do Boletim Infomercado da CCEE (Brasil, Câmara de Comercialização de Energia Elétrica. Boletim Infomercado. Disponível em . Acesso em maio de 2020) 
Existem mecanismos regulatórios que podem ser utilizados para redução dessa sobrecontratação das distribuidoras. O Mecanismo de Compensação de Sobras e Déficits (MCSD) , por exemplo, permite a redução ou compensação dos volumes de CCEARs, contratos de longo prazo firmados após leilões de energia realizados pela Aneel, entre os agentes de distribuição. Já o Mecanismo de Venda de Excedentes (MVE) permite às distribuidoras a venda, no ACL, do excedente de energia contratada acima da totalidade dos seus mercados. A REN 711/2016, por sua vez, permite a descontratação de CCEAR cujas usinas geradoras ainda não tenham nenhuma unidade geradora em operação comercial, por meio de negociação bilateral entre os agentes.
Conquanto busquem dar flexibilidade na gestão dos contratos às partes signatárias, tais mecanismos não implicam, via de regra, em alterações nos compromissos originais de compra de energia com os vendedores. Portanto, pelo arcabouço regulatório, à exceção da situação prevista na REN 711/2016, não é facultado às distribuidoras realizar a descontratação de energia, senão, em caráter excepcional, após aprovação da Aneel.
Por fim, esses mecanismos são atrativos a geradores ou comercializadores quando os valores da energia no MCP, liquidada pelo Preço de Liquidação das Diferenças (PLD) , são superiores aos preços contratados pelos geradores participantes desses mecanismos. Entretanto, considerando uma redução de consumo generalizada e o quadro de sobrecontratação sistêmica, há um excesso de oferta frente à demanda insuficiente no mercado spot, o que possivelmente reduzirá a atratividade na utilização desses mecanismos. Cumpre ponderar, todavia, que, algum grau de efetividade pode advir desses mecanismos, em casos específicos, haja vista a dinamicidade do setor elétrico associada à diversidade contratual das distribuidoras e ao impacto efetivo da Covid-19, ainda desconhecido.
Da mesma forma que o tópico anterior, a questão da sobrecontratação é ponto a ser acompanhado de modo contínuo, a fim de que seja verificado se as medidas de enfrentamento para o caso estão sendo adequadamente dimensionadas.
I.8. Redução da receita das distribuidoras de energia elétrica
O faturamento do serviço de distribuição de energia elétrica, em especial no que se refere ao ambiente regulado, que representa 70% da energia consumida no SEB, é a porta de entrada de grande parte da arrecadação do sistema. 
A arrecadação do serviço de distribuição em 2019 foi da ordem de R$ 223 bilhões (considerando encargos e tributos) , representando uma média de R$ 18,58 bilhões mensais (Brasil, Agência Nacional de Energia Elétrica. Relatório de Consumidores, Consumo, Receita e Tarifa Média - Empresa, Classe de Consumo e Nível de Tensão. Disponível em . Acesso em maio de 2020) .
Essa arrecadação suporta não apenas as distribuidoras, mas também toda a cadeia de contratos de comercialização no ACR, os contratos de transporte de energia, além dos tributos e encargos associados.
Por conseguinte, a redução de consumo resulta em um impacto direto na receita das distribuidoras, o que, por seu turno, pode afetar toda a cadeia do setor. A participação das principais classes de consumidores (Residenciais, Industriais, e Comerciais e Serviços) no consumo e na receita do segmento de distribuição se encontra disposta na Figura 3.
Figura 3. Participação das classes de consumidores na carga e na receita mensal das distribuidoras de energia. (dados até fevereiro de 2020) 

Fonte: Elaboração Própria a partir do Relatório de Consumidores, Consumo, Receita e Tarifa Média (Brasil, Agência Nacional de Energia Elétrica. Relatório de Consumidores, Consumo, Receita e Tarifa Média - Empresa, Classe de Consumo e Nível de Tensão (Disponível em . Acesso em maio de 2020) . 
Verifica-se que essas três classes são responsáveis por aproximadamente 78% do consumo de energia e 83% das receitas das distribuidoras. Os consumidores residenciais são responsáveis por 45% do consumo de energia e 50% das receitas das distribuidoras, enquanto as classes Industrial e Comercial e Serviços, representam 33% tanto da carga quanto da receita das distribuidoras de energia.
Considerando os impactos já verificados na redução de carga no setor (13% no mês de abril, por exemplo, conforme o Balanço Energético do ACR) , pode-se esperar uma redução de receita da ordem de R$ 2,4 bilhões mensais (correspondente a 13% da arrecadação mensal de R$ 18,58 bilhões) no segmento de distribuição de energia, unicamente em decorrência da redução de consumo. 
Destaca-se que a tarifa de energia elétrica cobrada do consumidor cativo é dividida em duas Parcelas: 'A' e 'B' e destaque dos tributos (Brasil, Agência Nacional de Energia Elétrica. Entendendo a Tarifa. Disponível em . Acesso em maio de 2020) .
A Parcela 'A', englobando 53,5% da tarifa, envolve os custos incorridos pela distribuidora com os contratos de compra e transporte de energia elétrica, bem como encargos. A Parcela 'B', responsável por 17% da tarifa, grosso modo, representa os custos gerenciáveis pelas distribuidoras, mais especificamente, são estes os custos operacionais, a cota de depreciação e a remuneração de capital do concessionário ou permissionário. Impostos e contribuições federais, estaduais correspondem a aproximadamente 29,5% do valor total da tarifa.
Apesar de a Parcela 'B' ser apontada como custos gerenciáveis pela distribuidora, não há muita flexibilidade de gestão de custos operacionais, por exemplo, administração e manutenção, para responder a um choque de receitas. Isso porque, do total arrecadado, a receita que cabe efetivamente às concessionárias e permissionárias de distribuição é de cerca de 17%. 
De forma geral, a carteira dos contratos de geração de energia constantes da Parcela 'A' do conjunto de todas as distribuidoras do Brasil se encontra representada na Figura 4.
Figura 4. Carteira dos Contatos de Compra de Energia das distribuidoras.

Fonte: Elaborado a partir do Relatório de Balanço Energético do ACR (peça 20, 'Planilha - Balanc¿o Energe¿tico 070520.pdf') 
Aproximadamente 53% do montante total se encontra firmado em CCEAR. Dessa parcela, 90% decorreu de Leilões de Energia Nova (LEN) , dos quais 47% são dispostos em contratos por disponibilidade e 53% em contratos por quantidade.
Contratos de Cotas de Garantia Física (CCGF) representam 22% dos contratos das distribuidoras. Esse regime foi criado pela Lei 12.783/2013, em um contexto de renovação antecipada de contratos de concessão.
Contratos com as Usinas de Itaipu e as Termonucleares de Angra I e II (Contratos de Compra de Energia Nuclear - CCEN) representam, respectivamente, 13% e 3% do montante total contratado. Esses contratos não se encontram firmados com todas as distribuidoras de energia. Enquanto os CCEN são firmados com distribuidoras espalhadas em todos os submercados, há contratos de Itaipu apenas com distribuidoras dos submercados Sul e Sudeste/Centro-Oeste
Contratos Bilaterais Regulados (CBR) representam 9% dos contratos. Essa é a categoria menos regulada e pode decorrer de: chamada pública para contratação de geração distribuída; geração distribuída decorrente de desverticalização do grupo econômico da distribuidora; licitação pública de distribuidoras com mercado próprio menor que 500 GWh/ano; contratação entre distribuidoras supridas e supridoras; contratos celebrados anteriores à Lei 10.848/2004; e contratos oriundos do sistema isolado de distribuidora interligada.
Repisa-se que, nos contratos por quantidade, a parcela de energia contratada e gerada, mas não consumida pelas distribuidoras, é liquidada pelo PLD. A liquidação se dá em quatro diferentes submercados regionais (N, NE, SE-CO e S) e conforme o patamar de carga (leve, médio ou pesado) definido pelo ONS. Já a parcela de energia contratada por disponibilidade e que não foi gerada em razão do seu custo ser superior ao preço de curto prazo, pode ser adquirida pelas distribuidoras no MCP, valorada a PLD, caso necessário. A Figura 5 apresenta a série história desde 2014 para o valor semanal dos preços negociados no mercado spot.
Figura 5. Série histórica do PLD desde 2014

Fonte: Elaboração própria a partir de informações do Sistema de Busca de Preços da CCEE (Brasil, Câmara de Comercialização de Energia Elétrica. Busca de Preços. Disponível em . Acesso em maio de 2020) .
Considerando o choque de demanda e a situação hidrológica no início de 2020, verifica-se que os valores do PLD se encontram próximos do piso desde o início de março em todos os submercados. 
Considerando os montantes dos CCEAR firmados por quantidade (28% do total dos contratos das distribuidoras em geral) , redução extraordinária de carga da ordem de 13%, em um cenário de contratação neutra, calcula-se a recuperação de aproximadamente R$ 37,8 milhões com a liquidação das diferenças da energia contratada ([28% de contratos CCEAR-Q] x [13% de redução] x [Média mensal de consumo de 26.183.903 MWh] x [PLD mínimo de R$ 39,68 MWh]) , mas não consumida em função da Covid-19 e as respectivas medidas de mitigação. 
Nesse caso, a diferença entre a redução de receitas em decorrência da redução de carga e a liquidação no curto prazo será de aproximadamente R$ 2,265 bilhão (R$ 2,4 bilhões com perdas de receitas subtraídos de R$ 135 milhões de receitas com a liquidação das diferenças) . 
Esse montante pode ser marginalmente superior em função da sobrecontratação. Por exemplo, considerando uma sobrecontratação (em CCEAR por quantidade) no limite regulatório de 5%,  a redução 13% da carga na carga resultaria em potenciais receitas no valor de aproximadamente R$ 52,3 milhões com a liquidação das diferenças de energia contratada ([28% de contratos CCEAR-Q] x {[5% de exposição involuntária] + [13% de redução da carga]} x [Média mensal de consumo de 26.183.903 MWh] x [PLD mínimo de R$ 39,68 MWh]) . A situação específica de cada distribuidora, no entanto, irá depender do portfólio de contratação de cada uma.
Necessário observar que, em razão de problemas pretéritos no setor elétrico associados com o risco hidrológico (também conhecido como pela sigla GSF, do termo inglês, generation scaling factor) , a liquidação no curto prazo não necessariamente se traduz em liquidez, haja vista a possibilidade de inadimplência dos agentes.
Todavia, observa-se que a potencial recuperação de recursos com o resultado da exposição contratual no MCP de aproximadamente R$ 50 milhões deve ter pouco efeito no montante total de R$ 2,4 bilhões com perdas de receitas.
Acerca dos custos com transporte de energia, as concessionárias de distribuição pagam às transmissoras e ao ONS o encargo de uso dos sistemas de transmissão (EUST) , conforme os montantes de uso do sistema de transmissão (MUST) especificados nos respectivos contratos de uso do sistema de transmissão (CUST) . 
O art. 1, §1º da Resolução-Aneel 666/2015 define que os MUST são determinados pelo maior valor entre o contratado e o verificado por medição de potência elétrica em cada ponto de conexão e horário de contratação. Dessa feita, a despeito da situação de redução do consumo de energia elétrica, não são reduzidos os montantes devidos pelas distribuidoras ao segmento de transmissão.
Como exposto mais adiante neste relatório, as medidas governamentais e regulatórias em curso tratam tanto do problema da sobrecontratação quanto da questão da liquidez das distribuidoras. Desse modo, entende-se necessário acompanhar de forma contínua a situação econômico-financeira desses agentes, inclusive com especial atenção para que os efeitos da crise da Covid-19 sejam discriminados de questões pretéritas de sobrecontratação e solvência de sorte que as medidas de enfrentamento do problema sejam adequadamente dimensionadas.
I.9. Aumento da inadimplência
Os impactos da redução da demanda e do consumo sobre a receita das empresas possuem reflexos negativos sobre o emprego e a renda dos trabalhadores, o que motivou a edição das Medidas Provisórias 927 e 936/2020, que respectivamente possibilita a flexibilização de contratos de trabalho por até quatro meses e cria o Programa Emergencial de Manutenção do Emprego e Renda. Essas medidas têm objetivo de mitigar os impactos em emprego e renda da população, na continuidade das atividades laborais e empresariais, bem como reduzir o impacto social decorrentes do estado de calamidade pública e de emergência de saúde pública.
Não obstante as ações tomadas, a paralisação da atividade econômica gerada pela crise restringe os fluxos financeiros por falta de capacidade de pagamento, apontando para o risco de aumento da inadimplência no pagamento do serviço público de fornecimento de energia elétrica, tanto de consumidores residenciais como de empresas. A degradação na renda de consumidores residenciais, inclusive, pode gerar um ciclo vicioso, resultante da ampliação do público elegível para a tarifa social (consumidor de baixa renda) e aumento tarifário para consumidores não beneficiados, por se tratar de um subsídio cruzado.
Conforme regulação da Aneel, os dados de inadimplência referem-se ao percentual da receita faturada em determinado mês e ainda não recebida no mês de referência. A Agência acompanha a inadimplência referente a um, três, seis, doze, dezoito, vinte e um, e vinte e quatro meses de atraso no pagamento das faturas. 
Atualmente, em sua tomada de decisão, o MME utilizou como referência dados de inadimplência de 14,7% registrada para o período de um mês (dados de 3/5/2020) (peça 20, 'Nota Te¿cnica 13-2020-ASSEC-MME.pdf', item 4.55, p. 8) .
Para possibilitar comparações com os índices atuais e previstos, a inadimplência histórica, em percentual, para o período de um e três meses se encontra ilustrada na Figura 6, enquanto os valores associados à inadimplência, e os recuperados, nesses mesmos períodos se encontram apresentados na Figura 7. 
Figura 6. Inadimplência por classe de consumidor (dados até fevereiro de 2020) .

Fonte: Elaboração própria a partir de dados dos indicadores da distribuição. (Brasil, Agência Nacional de Energia Elétrtica. Indicadores da Distribuição - Inadimplência. Disponível em . Acesso em maio de 2020) . Elaboração própria.
Figura 7. Receita faturada não recebida por inadimplência (dados até fevereiro de 2020) .

Fonte: Elaboração própria a partir de informações dos Indicadores da Distribuição e Relatórios de Consumidores, Consumo, Receita e Tarifa Média da Aneel (Brasil, Agência Nacional de Energia Elétrica. Indicadores da Distribuição - Inadimplência. Disponível em . Acesso em maio de 2020) . (Brasil, Agência Nacional de Energia Elétrica. Relatório de Consumidores, Consumo, Receita e Tarifa Média - Empresa, Classe de Consumo e Nível de Tensão. Disponível em . Acesso em maio de 2020) .
Os valores históricos indicam que as distribuidoras tipicamente suportam, nas classes de consumidor Residencial, Industrial e Comercial e Serviços, aproximadamente R$ 267 milhões de custos financeiros com inadimplência superior a três meses, ou seja, cerca de 1,7% da receita relativa apenas ao consumo dessas classes. 
A recuperação da inadimplência em três meses é de aproximadamente R$ 2,09 bilhões do montante de R$ 2,35 bilhões devido após um mês. O montante recuperado é superior a 10% da receita total mensal das concessionárias e permissionárias. 
A principal fonte de inadimplência advém da classe dos consumidores residenciais, tanto em volume (R$ 207,78 milhões em média) quanto em percentual (2,25% em média da receita faturada nessa classe e 1,4% da receita total das distribuidoras) . Em relação aos segmentos Industrial, e Comercial e Serviços, a inadimplência média após três meses é, respectivamente, de R$ 7,38 milhões e R$ 51,7 milhões.
Com base nos dados históricos das classes Residencial, Industrial e Comercial e Serviços, portanto, entende-se que a inadimplência de um mês se encontra no patamar de aproximadamente 15,25% da receita dessas classes de consumidoras (12,6% da receita total) , ao passo que a inadimplência de três meses (longo prazo) se encontra no patamar de 1,7% da receita dessas classes (1,4% da receita total) .
Conforme já apontado, o MME motivou descartar uma solução individual de mercado para os impactos da pandemia (Alternativa 1 considerada na Nota Técnica 13/2020/ASSEC) , em função do aumento de inadimplência da ordem de 3% para 14,7% (peça 20, 'Nota Te¿cnica 13-2020-ASSEC-MME.pdf', item 4.55, p. 8) . 
Com o agravamento da crise econômica e de saúde pública, os impactos tanto na inadimplência habitual quanto na recuperação dos valores devidos podem prejudicar ainda mais o fluxo financeiro das distribuidoras. Sob a ótica do consumidor, o inadimplemento resulta nas situações de encerramento da relação contratual (suspensão do fornecimento de energia) previstas na Resolução Normativa (REN-Aneel) 414/2010, ressalvadas pelas medidas adotadas pela Agência já no contexto da crise da Covid-19, como será tratado mais adiante.
Destarte, outro ponto a ser monitorado de forma contínua é a questão da inadimplência, haja vista as diferenças apontadas em relação aos valores históricos e que, assim como a perda de receitas, pressiona o fluxo de caixa das distribuidoras, problema cujas medidas de tratamento estão sendo discutidas, como será exposto mais adiante neste relatório.
Adicionalmente, verificou-se incongruência entre as séries de inadimplência disponíveis pela Aneel e o valor histórico utilizado no âmbito da Nota Técnica 13/2020/ASSEC, motivo pelo qual mostrou-se necessário aprofundar, desde já, esse ponto de controle junto à Aneel, como será exposto no achado a seguir.
I.9.1. Ausência de publicidade da metodologia utilizada para a elaboração do indicador de inadimplência no período de crise e das suas respectivas séries históricas
Constatou-se que embora o indicador utilizado pelo MME e Aneel desde o início da crise da Covid-19 seja denominado 'índice de inadimplência dos últimos 30 dias', não se trata efetivamente do índice de inadimplência tal como definido nos regulamentos da Agência. Dada a necessidade da devida publicidade deste e outros indicadores utilizados pelos gestores para a tomada de decisão, conforme art. 3º inciso VI e art. 4º inciso VIII do Decreto 9.203/2017, entende-se pela proposta de recomendação aos agentes.
Preliminarmente, destaca-se que a inadimplência no segmento de distribuição se encontra definida na Resolução Normativa 414/2010 e nos submódulos 2.2 e 2.2A dos Procedimentos de Regulação Tarifária (Proret) , e os indicadores mensais individualizados por distribuidora podem ser acessados nos Indicadores da Distribuição disponibilizados pela Aneel (Brasil, Agência Nacional de Energia Elétrica. Indicadores da Distribuição - Inadimplência. Disponível em . Acesso em maio de 2020) .
O art. 126 da REN 414/2010 trata a inadimplência como atraso no pagamento da conta de energia elétrica. Conforme previsto no art. 128, § 3º da REN 414/2010, as distribuidoras devem encaminhar à Agência relatório de inadimplência das unidades consumidoras, na forma estipulada pelo regulamento.
Conforme mencionado, o MME motivou sua tomada de decisão de descartar uma solução individual de mercado para os impactos da pandemia (Alternativa 1 considerada na Nota Técnica 13/2020/ASSEC) , entre outros, em função do aumento de inadimplência da ordem de 11% (de 3% para 14,7%) , conforme indicador levantado pela Aneel (peça 20, 'Nota Te¿cnica 13-2020-ASSEC-MME.pdf', item 4.55, p. 8) . A referida Nota Técnica não esclarece a forma de cálculo do indicador, o que leva a crer que se trataria do mesmo indicador de inadimplência previsto nos regulamentos da Aneel. 
Acontece que, por meio dos indicadores postulados nos regulamentos da Aneel, não é possível observar os mesmos dados considerados pelo MME.
Em reunião com os gestores da Agência, em 20/5/2020, esta equipe de auditoria foi informada que, apesar de o indicador utilizado pelo Ministério ser denominado 'índice de inadimplência dos últimos 30 dias', não se trata efetivamente de um cálculo do índice de inadimplência tal como definido no Proret. Isto decorre do fato de que o índice de inadimplência regulatório não é capaz de refletir os impactos de um possível choque de inadimplência causada pela pandemia.
De acordo com a Aneel, o novo indicador é calculado por classe de consumo considerando o total de faturas que foram emitidas em determinada data, comparado com a arrecadação recolhida pelas distribuidoras nas mesmas datas informadas (independentemente do vencimento) . Em síntese, esse indicador é calculado diariamente pela diferença entre o valor faturado em determinado período (dias ou mês) e o valor arrecadado nesse mesmo período. Para estimar o aumento de inadimplência, no período de crise, a base de referência do 1º semestre de 2019 é comparada a uma janela móvel dos últimos trinta dias, adicionada ao valor acumulado desde o início da pandemia. (peça 21) .
O método de acompanhamento da situação de inadimplência utilizado pela Aneel (peça 21) , considera, portanto, a diferença entre o valor faturado pela distribuidora nos últimos trinta dias e o valor arrecadado acumulado nos últimos trinta dias. Trata-se efetivamente de um cálculo de descasamento entre o faturamento e a entrada de caixa dentro no período de trinta dias, não de inadimplência.
Portanto, o novo indicador de inadimplência utilizado pela Agência é essencialmente diferente da definição de inadimplência constante dos Regulamentos. Isso porque ao invés de considerar o não pagamento de uma fatura cujo efeito financeiro é devido e não foi pago, englobam-se outros efeitos como a existência de feriados, finais de semana ou, no extremo, a situação de postergação do pagamento de consumidores que conseguiram judicialmente o diferimento do pagamento de grandes contratos, devendo-se considerar apenas o pagamento pela energia consumida (peça 20, 'Notícia - Shopping deve pagar apenas por energia efetivamente consumida.pdf', 'Notícia - Justiça autoriza cervejaria do DF a parcelar conta de luz; CEB irá recorrer.pdf') .
Não obstante, compreende-se que, quando do início da crise, foi necessária a criação de um indicador para mensurar a inadimplência de curto prazo, de modo a atestar a existência de um problema de liquidez no setor, e que os indicadores disponíveis na Agência não seriam suficientes. Ainda, entende-se que a simplicidade do método criado tenha benefícios, tais como a agilidade para o cálculo e identificação de mudanças na dinâmica de pagamentos.
A utilização do termo 'inadimplência' para nomear o que está sendo acompanhado pela Aneel pode confundir outros agentes e a sociedade, já que não há qualquer definição desse novo indicador no site da Aneel, apenas do indicador tradicional de inadimplência, cujos valores não coincidem com os divulgados pelos técnicos e gestores do MME e da Aneel.
De modo a contornar o risco de má interpretação dos dados, deve-se dar a devida transparência à metodologia de definição do novo indicador pela Aneel. Ademais, de modo a possibilitar um maior controle social sobre os fundamentos utilizados na tomada de decisão, bem como permitir a participação da sociedade na busca de soluções para o problema em tela, também se faz pertinente a publicação da série histórica do aludido indicador, assim como dos demais dados que embasam as decisões regulatórias e governamentais de socorro financeiro às distribuidoras. 
De acordo com os gestores, a não-publicação desses dados parte do princípio de proteção de informações sigilosas das distribuidoras, cuja divulgação tem o condão de impactar o valor de mercado dessas empresas no curto prazo, e a atratividade de capital estrangeiro e/ou percepção de risco nos médio e longo prazos.
Por outro lado, a simples publicação de informações agregadas do País, sem dados individualizados por distribuidora, conjuntamente com a metodologia adotada para a definição do indicador, mostra-se suficiente para dar maior transparência à sociedade do real impacto sobre os agentes de distribuição, prática salutar principalmente em face do atual contexto de crise, que requer comunicação proativa dos gestores com os cidadãos. Quanto à possível percepção de aumento de risco por investidores, a informação da 'inadimplência dos últimos 30 dias' já é utilizada publicamente pelos gestores do MME, Aneel e CCEE. Esse argumento da Agência, portanto, não se reputa justificado.
Ressalta-se que este indicador não foi estabelecido como um ativo para lastrear a operação denominada Conta-Covid e seus valores não afetam o teor do Decreto 10.350/2020. O art. 1º, § 3º, inciso III do normativo dispõe que os valores totais da operação serão estabelecidos pela Aneel, mediante metodologia a ser estabelecida em regulação, que será precedida de Consulta Pública, conforme previsto na Lei 13.848/2019.
O princípio da transparência é norteador dos atos da administração pública federal, conforme disposto no art. 3º, inciso VI do Decreto 9.203/2017, que dispõe sobre a política de governança da administração pública federal direta, autárquica e fundacional. Da mesma forma, a tomada de decisão deve ser realizada com base em evidências que possam ser verificadas pela sociedade, consoante art. 4, inciso VIII do Decreto 9.203/2017.
A importância da transparência no atual contexto de crise foi reforçada recentemente, por exemplo, no âmbito do Departamento de Assuntos Econômicos e Sociais das Nações Unidas (UN/DESA) , ao se firmar entendimento que  é necessário conhecer o que os agentes públicos estão fazendo por meio do acesso a informações consistentes para que a sociedade confie nas providências adotadas pelas instituições em resposta à crise da Covid-19 (Nações Unidas, Resilient institutions in times of crisis: transparency, accountability and participation at the national level key to effective response to COVID-19. Disponível em: . Acesso em maio de 2020) . 
No contexto brasileiro, o Instituto Brasileiro de Defesa do Consumidor (IDEC) também se pronunciou pela necessidade de disponibilização desses dados, de modo a trazer luz ao debate sobre o impacto da inadimplência e da redução de receitas das distribuidoras (Instituto Brasileiro de Defesa do Consumidor. Idec cobra transparência e divisão dos custos da crise no setor elétrico. Disponível em: . Acesso em maio de 2020. 
Desse modo, considerando a fase inicial do processo decisório e a urgência com que as decisões são tomadas atualmente pelos gestores, propõe-se recomendar à Aneel e ao MME que sejam divulgados os indicadores utilizados para tomada de decisão, em especial os novos indicadores utilizados para avaliar a situação financeira das distribuidoras em face da crise da Covid-19 (sobrecontratação, perda de receita, inadimplência) , acompanhados das respectivas definições, das metodologias de cálculo e das séries históricas já mensuradas. 
I.10. Ausência de indícios de impactos na segurança energética
A segurança energética é um tema sensível em relação à adequação da continuidade da prestação do serviço de energia elétrica à sociedade. A presente crise, contudo, difere em muito das situações já enfrentadas no SEB nos últimos vinte anos. Principalmente porque as crises de 2001 e 2014, tiveram, como origem, o próprio setor elétrico. A principal causa da crise atual é externa ao setor e até o momento não há indícios de que possa comprometer a segurança energética.
Em 2001, o SEB passou por racionamento de energia. Naquela ocasião, o setor se encontrava em processo de reformulação do seu modelo comercial, migrando de um modelo estruturalmente estatal para um modelo com participação privada.
Diante de uma situação de escassez hídrica, a crise foi disparada pelo desequilíbrio do balanço estrutural entre a oferta e a demanda de energia, o que levou à necessidade de redução forçada de aproximadamente 20% da demanda por energia na maior parte do país para evitar o deplecionamento completo dos reservatórios (PSR. Energy Report, ed. 160. Rio de Janeiro. Abril de 2020) .
A crise vivenciada no ano 2014 possui como pano de fundo a edição da MP 579/2012, convertida na Lei 12.783/2013, que previa a redução imediata de 20% na tarifa de energia, viabilizada, entre outros fatores, pela renovação antecipada das concessões vincendas em 2015 e o registro de contratos de energia no regime de cotas de garantia física. Nessa modalidade, o gerador seria contratado por disponibilidade apenas no ambiente de contratação regulado, e receberia como pagamento apenas o custo de operação e manutenção.
A não adesão de alguns geradores às condições de renovação antecipada associada à ausência de contratação de energia existente para início de fornecimento em 2013, em um momento que se avizinhava restrição hidrológica, bem como elevação do consumo em razão da redução das tarifas, resultaram em uma exposição das distribuidoras de energia. A crise de suprimento energético resultou no aumento do PLD médio naquele ano.
Em 2014, as distribuidoras se encontravam subcontratadas em aproximadamente 3 GW médios. Essa diferença precisou ser adquirida a elevados preços de PLD no mercado de curto prazo, sob situação de restrição hidrológica. Não havia, à época, o mecanismo das Bandeiras Tarifárias, que possibilita o repasse de parte desses custos diretamente ao consumidor final de forma tempestiva. Naquele momento, os recursos viriam diretamente do caixa das distribuidoras, uma vez que estas já se encontravam financeiramente alavancadas, e somente seria repassado para os consumidores quando dos processos tarifários (PSR. Energy Report, ed. 160. Rio de Janeiro. Abril de 2020) .
A solução para essa exposição contratual das distribuidoras foi estabelecida no Decreto 8.221/2014, regulamentado pela REN-Aneel 612/2014, que determinou a criação da Conta Ambiente de Contratação Regulada (Conta-ACR) , administrada pela CCEE, cujos recursos financeiros da ordem de R$ 21 bilhões (valores históricos) foram providos por um conjunto de bancos. Os custos do financiamento foram repassados aos consumidores e cobrado via Conta de Desenvolvimento Energético (CDE) .
De acordo com a Nota Técnica 1/2020-GMSE/Aneel, exarada no âmbito do gabinete instituído pela Agência para monitorar os efeitos da crise, a situação do balanço energético atual é muito diferente das situações de 2001 e 2014, uma vez que a situação hidrológica do período úmido entre dezembro de 2019 e abril de 2020 cria expectativa de um conforto do armazenamento de energia para enfrentar o próximo período seco (peça 20, 'Nota Técnica 001-2020 GMSE Aneel.pdf') . Ademais, com a redução de consumo decorrente das medidas de mitigação da Covid-19, as distribuidoras se encontram sobrecontratadas, reduzindo sua exposição financeira ao mercado de curto prazo.
Pelo exposto, entende-se desnecessário acompanhamento específico pela ótica da segurança energética neste momento.
MEDIDAS EM RESPOSTA À CRISE DA COVID-19 NO SETOR ELÉTRICO
Em face dos mencionados impactos da crise da Covid-19 sobre o setor elétrico, algumas medidas já foram adotadas pelos agentes de governo, a exemplo da Medida Provisória 950, de 8/4/2020, o Decreto 10.350/2020 e de regulamentos diversos emitidos pela Aneel, como exposto a seguir.
I.11. Suspensão de leilões
O MME, por meio da Portaria 134/2020 postergou, por tempo indeterminado, a realização de leilões destinados a atender as necessidades de energia das distribuidoras no SIN e solução de suprimento aos Sistemas Isolados. Além disso, postergou a realização de leilão para expansão dos sistemas de transmissão, reabrindo a Consulta Pública (CP) destinada ao aprimoramento do Leilão de Transmissão 1/2020 (CP 46/2019) .
Tais medidas se mostram adequadas tendo em vista as incertezas sobre a necessidade de expansão do sistema, haja vista o atual cenário de redução da demanda. 
Nos leilões centralizados de energia, as distribuidoras atestam as respectivas cargas de acordo com a projeção de aumento de demanda em suas áreas de concessão em horizonte compatível com a expectativa da entrega de energia ofertada no leilão. Acontece que, conforme já citado neste relatório, o choque de redução da atividade econômica e, por consequência, da demanda de energia elétrica observada nas últimas semanas, associado à incerteza de duração desses eventos, impacta diretamente as projeções das distribuidoras.
Além disso, no cenário de crise econômica e financeira atual, ainda com grande incerteza em relação à extensão e intensidade dos impactos, é esperado menor apetite a risco dos investidores, o que levaria a menor competitividade nos certames e propostas menos vantajosas aos contratantes. 
A postergação desses leilões, no entanto, pode ensejar impacto na cadeia produtiva de determinadas indústrias, tais como a de produção de equipamentos para a energia eólica e solar, bem como resultar em possível subcontratação a posteriori, a depender da velocidade da retomada econômica e do crescimento da demanda, caso os leilões não sejam retomados a tempo.
Parte dos leilões planejados que foram suspensos (Leilão de Energia Existente A-4 e A-5 de 2020) tinha como objetivo substituir energia de térmicas antigas (com contratos vencendo em 2023) e de alto custo por energia de térmicas mais modernas e mais baratas, principalmente a gás natural. 
A postergação desses leilões pode ser uma oportunidade para negociar com os empreendedores a antecipação do fim desses contratos, os quais teriam tempo para planejar uma modernização de suas unidades e fazerem propostas nos leilões. Ainda, o fim antecipado desses contratos poderia minimizar a sobrecontratação das distribuidoras. Ressalta-se que a temática da participação das termelétricas na matriz elétrica brasileira é tratada no âmbito do TC Processo 038.088/2019-3, também de relatoria da Ministra Ana Arraes.
Nesse contexto, compreende-se como um possível ponto de controle, a resolução de problemas estruturais, a exemplo de contratos vigentes com térmicas ineficientes, no bojo da situação de redução de demanda vivenciada no momento.
I.12. Suspensão dos cortes de energia
Em um movimento similar ao registrado em outros países também atingidos pela crise (DUTRA, Joisa. Em busca de equilíbrio nas medidas para o Setor Elétrico na Crise do Covid-19. São Paulo: Broadcast Agência Estado. Disponível em: . Acesso em maio de 2020) , a Aneel aprovou a REN 878/2020, de 24/3/2020, estabelecendo a vedação de suspensão do fornecimento de energia elétrica por inadimplência pelo prazo de noventa dias. Essa suspensão alcançou, entre outros, unidades consumidoras - residenciais urbanas de baixa renda e rurais - e as consideradas atividades essenciais - hospitais, por exemplo.
A suspensão dos cortes por não pagamento foi importante para proteger os consumidores que não têm acesso a meios digitais de pagamentos e que utilizam casas lotéricas e agências bancárias para o pagamento, normalmente os consumidores mais hipossuficientes, de baixa renda.
Ademais, a Agência estabeleceu outras medidas no sentido de contribuir com as ações de isolamento social e de priorizar o fornecimento de energia elétrica de forma contínua e confiável. São medidas de suspensão de serviços comerciais, tais como: 
a) permitir a suspensão da entrega da fatura mensal impressa no endereço dos consumidores, substituindo-a por envio de faturas eletrônicas ou de código de barras;
b) determinar a priorização de atendimentos emergenciais e os destinados a atender serviços essenciais;
c) permitir que as leituras sejam feitas em intervalos diferentes ou substituídas por autoleitura ou consumo médio nos últimos doze meses; e
d) suspensão dos prazos para ressarcimento por danos elétricos.
Embora a medida seja importante no aspecto social, a suspensão do corte por inadimplemento pode ter efeitos persistentes sobre a (in) adimplência e perdas comerciais no setor de eletricidade, afetando especialmente a liquidez das distribuidoras, principalmente em face da perspectiva de aumento do consumo residencial por causa das medidas de isolamento. Ademais, ao término do período de suspensão, serão cobrados dos consumidores inadimplentes valores retroativos na fatura, sem prejuízo da cobrança de multa e juros por atraso.
É esperado, no entanto, que após o período de quarentena, quando os consumidores efetuarem seus pagamentos nos meios físicos, parte da inadimplência seja revertida. Além disso, a expansão da cobertura da tarifa social para a população mais vulnerável, como será detalhado a seguir, contribui para minimizar a inadimplência percebida pelas distribuidoras por parte desses consumidores.
De toda sorte, devem-se acompanhar os efeitos sobre a inadimplência e sobre as perdas comerciais no serviço de distribuição quando a medida de suspensão dos cortes chegar a termo, a fim de avaliar se exigirão medidas setoriais adequadas ao caso.
I.13. Ampliação da base de beneficiários e de descontos da Tarifa Social
Uma das medidas temporárias emergenciais previstas na MP 950/2020, publicada em resposta às consequências da crise da Covid-19, foi ampliar os descontos, por três meses, para os consumidores beneficiários da Tarifa Social. De acordo com a exposição de motivos da medida (peça 20, 'Exposic¿a¿o de Motivos MP-950-20.pdf') , o objetivo foi minimizar os impactos econômicos para a população de baixa renda. Basicamente, a Tarifa Social é destinada a:
família inscrita no Cadastro Único para Programas Sociais do Governo Federal (CadÚnico) , com renda familiar mensal per capita menor ou igual a meio salário; 
beneficiários do Benefício de Prestação Continuada da Assistência Social (BPC) ; e
família inscrita no CadÚnico com renda mensal de até três salários mínimos, que tenha portador de doença ou deficiência cujo tratamento, procedimento médico ou terapêutico requeira o uso continuado de aparelhos, equipamentos ou instrumentos que, para o seu funcionamento, demandem consumo de energia elétrica. 
O enquadramento dos consumidores na Subclasse Residencial Baixa Renda depende de solicitação do consumidor e comprovação dos critérios de elegibilidade.
Em 2019, os subsídios com o benefício alcançaram R$ 2,3 bilhões (Brasil, Agência Nacional de Energia Elétrica. Luz na Tarifa. Disponível em . Acesso em maio de 2020) . Em 2020, o orçamento da Tarifa Social é da ordem de R$ 2,7 bilhões e favorece cerca de nove milhões de unidades consumidoras.
Originalmente, o art. 1º da Lei 12.212/2010 estabelece que para os consumidores enquadrados na Subclasse Residencial Baixa Renda, como descrito na Tabela 1, haverá descontos entre 65% e 10%, a depender da faixa de consumo entre 30 e 220 kWh/mês, com exceção de indígenas e quilombolas, grupo cuja faixa de desconto varia entre 100% e 10%. 
Tabela 1. Desconto na tarifa da Subclasse Residencial Baixa Renda - Tarifa Social
	Faixa de consumo mensal de energia
	Desconto

	de 0 a 30 kWh
	65%

	de 31 kWh a 100 kWh
	40%

	de 101 kWh a 220 kWh
	10%

	a partir de 221 kWh
	0%

Fonte: Elaboração própria a partir do art. 1º da Lei 12.212/2010.
A MP 950/2020 ampliou o desconto ao instituir a isenção de 100% na conta de energia dos beneficiários da Tarifa Social até o limite de 220 kWh/mês, durante o período de 1º de abril a 30 de junho de 2020. A cobertura desse aumento advém da CDE, que possui como fontes de custeio recursos do orçamento público e de cotas cobradas dos agentes que vendem energia para o consumidor final. No caso das distribuidoras, o encargo é parte da 'Parcela A', sendo, portanto, repassado para as tarifas.
Conforme a Nota Técnica 2/2020/DGSE/SEE, que subsidiou a publicação da MP 950/2020 (peça 20, 'Nota Te¿cnica 2-2020-DGSE-SEE.pdf') , a isenção de 100% da Tarifa Social representa um custo de R$ 390 milhões por mês, o que alcançará cerca de R$ 1,2 bilhão ao longo de três meses.
Nesse contexto, para a cobertura do desconto, a medida autorizou o aporte extraordinário de recursos federais à CDE, limitado a R$ 900 milhões, com fundamento no crédito extraordinário lastreado na MP 949/2020, em favor do MME.
A cobertura da diferença entre o custo total e o aporte da União ocorrerá com recursos da própria CDE, a princípio, por intermédio de remanejamento de outras despesas orçadas para 2020 que não serão executadas, a exemplo das despesas previstas no Programa Luz para Todos (PLpT) .
O cenário utilizado na Nota Técnica 2/2020/DGSE/SEE para estimativa do impacto da isenção considera crescimento de 15% nas Faixas 3 e 4 e 3,6% nas Faixas 1 e 2, expostas na Tabela 1. Porém, a nota não detalha os fundamentos utilizados nesse cenário projetado. 
Há duas consequências diretas da crise da Covid-19 que podem impactar esse número. A primeira é o aumento do consumo residencial diante das medidas de isolamento social. A segunda é o provável crescimento do número de famílias inscritas no CadÚnico passíveis de serem beneficiárias da Tarifa Social, em razão da diminuição da renda das famílias. 
Portanto, um possível ponto de controle do presente acompanhamento, é verificar em que proporção o cenário utilizado na Nota Técnica 2/2020/DGSE/SEE se materializou e se estão sendo realizados novas projeções sobre os custos da Tarifa Social em face dos efeitos da crise da Covid-19 e da MP 950/2020, considerando as duas fontes de custeio da CDE (Orçamento Geral da União e cotas recolhidas dos agentes que vendem energia ao consumidor final) .
Em que pese se tratar de objetos absolutamente diferentes, com critérios de elegibilidade e concessão distintos, o auxílio emergencial estabelecido pela Lei 13.982/2020 pode ser ilustrativo em termos de subdimensionamento do público alvo diante da diminuição da renda das famílias. Nas primeiras estimativas do Governo Federal, esperava-se que o auxílio emergencial alcançasse 54 milhões de pessoas. As estimativas mais recentes indicam que o auxílio será pago a mais de 70 milhões de cidadãos. 
Ressalte-se que, atualmente, a MP 950/2020 tramita na Câmara dos Deputados e conta com 180 emendas, em sua maioria flexibilizando os critérios ou expandindo o quantitativo de beneficiários da Tarifa Social. Se aprovada alguma dessas emendas, o custo do benefício também poderá atingir níveis até então não considerados. Aqui não se faz juízo de valor sobre o mérito desse benefício (e de sua eventual expansão para além dos termos originais da MP 950/2020) , mas é necessário que o impacto da medida seja adequadamente avaliado antes da atuação legislativa, de modo a minimizar os respectivos custos, tendo em vista os efeitos da tarifa de energia elétrica, que é base da cadeia produtiva, sobre a atividade econômica.
Além das emendas à MP 950/2020, desde o início da crise da Covid-19, tramitam na Câmara dos Deputados sete projetos de lei tratando da Tarifa Social, prevendo desde o reconhecimento automático (independente de solicitação) de famílias inscritas no CadÚnico, com renda menor ou igual a meio salário mínimo ou que usufruam do BPC (PL 1.709/2020) , até a inclusão de micro e pequenas empresas como beneficiárias do subsídio (PL 659/2020) . De forma semelhante às emendas à MP 950/2020, os impactos também podem ser expressivos.
Quanto à CDE, ressalte-se mecanismo legal estabelecido na Lei 13.360/2016 para que o executivo conduza plano de redução estrutural das despesas dessa conta. Tal esforço foi objeto de fiscalização no âmbito do Acórdão 1215/2019-TCU-Plenário, da relatoria do Min. Aroldo Cedraz.
I.14. Abertura da Conta-Covid
Por meio da publicação da MP 950/2020, o Governo Federal inclui como objetivo da CDE prover recursos, exclusivamente por meio de encargo tarifário, e permitir a amortização de operações financeiras vinculadas a medidas de enfrentamento aos impactos no setor elétrico decorrentes do estado de calamidade pública, reconhecida na forma prevista no art. 65 da Lei Complementar 101/2000, para atender às distribuidoras de energia elétrica. 
A medida autoriza a criação de operação de crédito que vem sendo chamada pelos agentes de Conta-Covid, similar à já mencionada Conta-ACR, com o objetivo de trazer liquidez para as distribuidoras, tendo em vista a acentuada inadimplência dos consumidores e a sobrecontratação devida à retração da demanda.
Essa liquidez é importante para evitar o também inadimplemento das distribuidoras com os demais agentes do setor, afetando toda a cadeia de suprimento de energia elétrica, já que são as distribuidoras que arrecadam, por meio das faturas de eletricidade, os recursos para pagamento de toda cadeia, repassando as parcelas devidas aos demais elos (geradores, transmissores e, por meio do recolhimento de tributos, entes políticos das esferas municipal, estadual e federal) .
Os recursos obtidos por meio do financiamento serão amortizados com base em quotas futuras da CDE, cobradas nas tarifas de distribuição.
Na tentativa de evitar problemas verificados com a Conta-ACR, em especial a grande migração de consumidores para o ambiente livre para não arcar com os aumentos tarifários devidos ao empréstimo, conforme previsto na MP 950/2020, os consumidores do ACR que migrarem para o ACL levarão consigo a parcela do encargo devido referente à operação financeira. 
Como ainda não se sabe a extensão da crise ou os números reais de redução da receita das distribuidoras, a conta busca financiar alguns itens que entrarão nas tarifas de energia quando do próximo processo tarifário (reajuste ou revisão) - ou que já fariam parte da tarifa das concessionárias cujos processos tarifários foram diferidos já no contexto da crise da Covid-19, como será tratado adiante neste relatório -, evitando uma pressão tarifária pela diluição do impacto econômico no prazo de quitação do empréstimo, estimado em cinco anos.  
A regulamentação da MP 950/2020 foi publicada em 18/5/2020, por meio do Decreto 10.350, cujo art. 1º prevê que:
Art. 1º A Câmara de Comercialização de Energia Elétrica - CCEE criará e fará a gestão da CONTA-COVID, destinada a receber recursos para cobrir déficits ou antecipar receitas, total ou parcialmente, referentes aos seguintes itens, relativos às concessionárias e permissionárias do serviço público de distribuição de energia elétrica: 
I - efeitos financeiros da sobrecontratação; 
II - saldo em constituição da Conta de Compensação de Variação de Valores de Itens da 'Parcela A' - CVA;
III - neutralidade dos encargos setoriais;
IV- postergação até 30 de junho de 2020 dos resultados dos processos tarifários de distribuidoras de energia elétrica homologados até a mesma data;
V - saldo da CVA, reconhecida no último processo tarifário, que não tenha sido totalmente amortizado; e
VI - antecipação do ativo regulatório relativo à Parcela B, conforme regulamento da ANEEL.
O inciso I trata dos efeitos financeiros da sobrecontratação das distribuidoras. Ainda que a Aneel faça a posteriori a avaliação de que parte da sobrecontratação irá para a tarifa do consumidor, isso só ocorrerá quando do processo tarifário (reajuste ou revisão tarifária) de cada distribuidora. Dessa forma, o financiamento do financeiro da sobrecontratação teria o propósito de postergar os efeitos para os consumidores dos montantes que seriam percebidos nos processos tarifários de 2020.
Quanto ao inciso II, trata-se de antecipar para a distribuidora parte da Conta de Compensação de Variação de Valores de Itens da 'Parcela A' (CVA) que seria recebida a partir do próximo evento tarifário. 
Para o cálculo das receitas das distribuidoras, são utilizados os valores mais atualizados dos custos que compõem a Parcela A. Em linhas gerais, o cálculo consiste em apurar as diferenças entre os valores efetivamente desembolsados pela empresa e aqueles incluídos na tarifa. A CVA tem por objetivo registrar as variações, ocorridas no período entre reajustes tarifários dos valores de itens de custo que compõem a 'Parcela A' (não gerenciável pela distribuidora) , que se constitui, conforme já mencionado, basicamente de compra de energia, transmissão, bandeiras e encargos tarifários. 
Um exemplo de descasamento se refere à energia de Itaipu. Na atual crise econômica e financeira enfrentada, observa-se forte aumento da cotação do dólar, levando as empresas que custeiam a energia de Itaipu (submercados Sul e Sudeste-Centro-oeste) a perceber um descasamento entre o valor de cobertura que foi estabelecido no último processo tarifário para Itaipu e aquele efetivamente desembolsado.
Com vistas a evitar que o saldo acumulado desse descasamento de CVA seja repassado já nos processos tarifários que ocorrerão em 2020, o financiamento pretende adiantar o pagamento desses valores, além de proporcionar a amortização ao longo do prazo do empréstimo.
O inciso III corresponde à neutralidade dos encargos setoriais. Os encargos incidentes na conta de energia são cobrados de acordo com o consumo verificado. Com a redução de carga verificada ocorre uma arrecadação inferior, gerando um efeito financeiro que seria incluído no próximo processo tarifário.
O inciso IV se refere às postergações, até 30/6/2020, dos resultados dos processos tarifários das distribuidoras homologados até essa data. Esse ponto se encontra detalhado na Seção IV.5 deste relatório.
O inciso V corresponde ao saldo da CVA reconhecido no último processo tarifário que ainda não foi amortizado. Trata-se de antecipação de receita para que as distribuidoras tenham liquidez em nível compatível com suas obrigações.
Por fim, o inciso VI, à semelhança do inciso V, se refere à antecipação de ativo regulatório relativo à Parcela B dos processos tarifários.
A viabilização de empréstimo para cobrir os custos relativos aos incisos I a IV tem benefício direto ao consumidor cativo, já que a operação financeira irá diluir o impacto tarifário que ocorreria em 2020 durante o prazo do empréstimo.
Os incisos V e VI, por outro lado, referem-se a rubricas que já estão na tarifa atual, porém ainda estão sendo pagas pelos consumidores mensalmente, ou que comporão ativo regulatório relativo à Parcela B em processos tarifários que se seguirão à edição da MP 950/2020. Portanto a inclusão de ambos itens no financiamento se constitui em antecipação do pagamento, à vista, via empréstimo para auxílio no fluxo de caixa das distribuidoras, de despesas que são de direito reconhecido das distribuidoras.
Quanto a operacionalização do empréstimo, o §1º do art. 1º do Decreto 10.350/2020 estabelece que caberá à CCEE contratar as operações de crédito e gerir a Conta-Covid, assegurado o repasse integral dos custos relacionados às referidas operações à CDE, conforme regulação da Aneel.
De acordo com o § 3ºart.1º do decreto, a Agência deverá homologar, mensalmente, os valores a serem pagos pela Conta-Covid à cada distribuidora de energia elétrica, observando: i) a melhor estimativa da diferença acumulada entre a cobertura tarifária e as despesas validadas pela Aneel; ii) as solicitações de cada distribuidora, quanto a determinadas rubricas (antecipação de itens já na tarifa) ; e iii) o limite total de captação, também estabelecido pela Agência, com base nas necessidades decorrentes dos efeitos do estado de calamidade pública, reconhecido pelo Decreto Legislativo 6, de 20/3/2020.
Quanto às condições da operação, a Nota Técnica Assec/MME 3/2020, que fundamentou a edição do Decreto 10.350/2020, afirma que 'o volume de recursos envolvidos, bem como a complexidade da operação, deverá ser viabilizado por um pool de bancos, do mesmo modo que ocorreu na ocasião da Conta-ACR'. Ainda, aponta que 'caberá à Aneel e a CCEE as orientações e o desenho final da operação, respectivamente, de modo a que se chegue às melhores condições possíveis para os consumidores, dada a atual circunstância e o custo de oportunidade de não se fazer o empréstimo' (peça 20, 'Nota Te¿cnica 13-2020-ASSEC-MME.pdf') .
Ponto importante de destaque é a faculdade às distribuidoras de conceder diferimento e parcelamento de obrigações vencidas e vincendas relativas ao faturamento da demanda contratada para unidades consumidoras do grupo A (inciso IV, § 2º do art. 1º do Decreto 10.350/2020) .
Esse 'subempréstimo' é condicionado ao proporcional ressarcimento pelos beneficiários dos custos administrativos, financeiros e encargos tributários a que alude o § 1º do art. 3º do referido decreto pelo consumidor beneficiário e, subsidiariamente, pela distribuidora de energia elétrica concedente.
No entanto, vislumbra-se o risco de a inclusão da faculdade de operação de crédito para alcançar esse grupo de consumidores alterar os riscos percebidos pelos agentes financiadores, onerando o empréstimo. Sobre o ponto, conforme esclarecido pelo MME (peça 20, 'Resposta MME de 14-5-2020.pdf') , as garantias das operações financeiras na parcela que se refere aos consumidores desse grupo, previstas no § 6º do art. 1º, serão relacionadas às distribuidoras e não aos consumidores. 
O Decreto 10.350/2020 buscou evitar a judicialização do tema, condicionando a participação das distribuidoras à manifestação expressa, em caráter irrevogável e irretratável, de aceite de renúncia ao direito de discutirem, em âmbito judicial ou arbitral os termos dos empréstimos (art. 2º, inciso IV) .
Ainda, vedou às empresas a realizar pleitos de suspensão ou redução dos volumes de energia elétrica adquiridos por contratos de compra e venda de energia elétrica, em razão da eventual diminuição do consumo verificada em sua respectiva área de concessão ou permissão até dezembro de 2020, ressalvadas as hipóteses previstas nas normas setoriais de regência (art. 2º, inciso II) .
Outrossim, o inciso III do art. 2º condicionou o empréstimo também à limitação, em caso de inadimplemento intrassetorial, da distribuição de dividendos e dos pagamentos de juros sobre capital próprio ao percentual mínimo legal de 25% (vinte e cinco por cento) do lucro líquido, preservando a constituição da Reserva Legal e da Reserva para Contingência, nos termos dos arts. 193, 195 e 202 da Lei 6.404/1976.
Por fim, o art. 3º do decreto estabeleceu que a Aneel fixará cotas de CDE específicas para o pagamento do empréstimo, de forma individualizada e proporcional aos valores repassados a cada distribuidora, com exceção da cota extraordinária. Essa cota busca tratar eventual insuficiência de recursos para pagamento das operações financeiras, que seria arcada por todas as distribuidoras, de maneira solidária, distribuindo o risco de inadimplência (§§1º e 11 do art. 3º) 
Embora o empréstimo seja uma solução célere para o problema de liquidez das distribuidoras, o art. 9º do Decreto 10.350/2020 promove alteração no art. 3º, § 7º, do Decreto 5.163/2004, para instituir entre as hipóteses de exposição involuntária a redução de carga ocasionada pela pandemia, primando pela segurança jurídica sobre eventual discussão dos custos relacionados à sobrecontratação das distribuidoras.
Como já discorrido anteriormente, o regramento atual do setor elétrico permite o repasse tarifário dos custos de aquisição de energia até o limite de 105% da carga para atender o mercado da distribuidora. O repasse para o atendimento de 100% da carga se dá no cálculo tarifário econômico. O repasse adicional do custo da energia contratada, até o limite de 5% da carga regulatória, se dá por meio do componente financeiro de Repasse de Sobrecontratação de Energia. 
A neutralização dos custos de contratação de energia acima do limite estabelecido de 105% da carga pode ser repassada para as tarifas finais dos consumidores, desde que configurada como sobrencontratação involuntária. 
Nesse contexto, as regras vigentes notadamente imputam ao agente de distribuição o risco de demanda, ressalvadas as hipóteses de exposição involuntária previstas no art. 3º, § 7º, do Decreto 5.163/2004, e a margem de flexibilização disposta nas regras tarifárias.
O que o decreto prevê, portanto, é mais uma exceção ao risco de demanda alocado às distribuidoras e a alocação dos custos envolvidos com a energia sobrecontratada em razão da pandemia aos consumidores cativos.
Na apuração do montante envolvido, contudo, a Aneel apenas reconhece a parcela de exposição para a qual a distribuidora tiver empreendido todos os esforços e usado de todos os mecanismos disponíveis para sua mitigação, aí incluídos mecanismos já disponíveis (MVE, MCSD etc.) e outros meios regulatórios que vierem a ser instituídos.
A Nota Técnica que subsidia o Decreto 10.350/2020 afirma que (peça 20, 'Nota Te¿cnica 13-2020-ASSEC-MME.pdf') :
A inserção da hipótese, na forma proposta, não se traduz em um reconhecimento tácito de exposição involuntária, mas sim a sinalização para as distribuidoras de que deverão atuar para mitigar a situação, pois caso não o façam e não o demonstrem para a Agência, não terão o reconhecimento de involuntariedade e seus efeitos financeiros poderão ser futuramente retirados das tarifas dos consumidores.
Por outro lado, conforme também já indicado neste relatório, os instrumentos de gestão contratual das distribuidoras atualmente disponíveis, de forma geral, podem ser incapazes de mitigar a situação, haja vista o atual cenário de sobreoferta e os reduzidos preços da energia no mercado. Cumpre ponderar, todavia, que, algum grau de efetividade pode advir desses mecanismos, em casos específicos, haja vista a dinamicidade do setor elétrico associada à diversidade contratual das distribuidoras e ao impacto efetivo da Covid-19, ainda desconhecido.
O Decreto 10.350/2020 também imputa, em um primeiro momento, os custos financeiros do empréstimo aos consumidores, inclusive de itens já incluídos na tarifa que as distribuidoras têm a faculdade de antecipar por meio do empréstimo. A posteriori, a Aneel avaliará a parcela desses recursos que deverá ser ressarcida pelas distribuidoras e/ou demais agentes, considerando, entre outros aspectos, 'a gradação do benefício ou da utilidade, potencial ou efetiva' (art. 7º, inciso I) .
Na nota técnica que subsidia a minuta de decreto, o MME afirma que 'tal dispositivo se justifica pela necessidade de uma avaliação aprofundada quanto à alocação dos benefícios da operação, sendo mais adequado que essa avaliação ocorra no âmbito regulatório após o devido processo administrativo' (peça 20, 'Nota Te¿cnica 13-2020-ASSEC-MME.pdf') .
Outro ponto de atenção é a necessidade de avaliar¿a situação das empresas de¿distribuição que já apresentavam baixo desempenho anteriormente à pandemia decorrente da Covid-19, de forma a evitar comportamento oportunista ou onerar o consumidor com problemas que em nada tem relação com a pandemia. 
Dessa maneira, diante dos vários aspectos que estão sujeitos a regramento por meio da regulação, deve-se destacar possíveis pontos de controle sobre os normativos da Aneel que estabeleçam, entre outros, os parâmetros e mecanismos para: i) definição do valor da Conta-Covid; ii) garantias a serem utilizadas para acesso ao financiamento; iii) alcance de obrigações vencidas de consumidores do Grupo A passíveis de serem contempladas pelos recursos da Conta-Covid; iv) sistemática de cálculo das cotas ordinárias e extraordinárias para pagamento da Conta-Covid; v) promoção de renegociação ou flexibilização de contratos; vi) identificação do benefício ou da utilidade atribuível aos consumidores, aos distribuidores, aos demais segmentos do setor elétrico ou ao sistema no que se refere aos custos financeiros da Conta-Covid; e vii) neutralização de deficiências ou fatos já existentes pré-crise do Covid para que os custos sejam atribuíveis a quem de direito.
Acerca da Conta-Covid, também é necessário mencionar o contexto em que se dá a tramitação da MP 950/2020. Conforme já comentado, há 180 emendas parlamentares. Parte delas flexionam os critérios ou expandem os possíveis beneficiários da Tarifa Social (há, inclusive, propostas concedendo descontos para não beneficiários da Tarifa Social) . Muitas emendas tratam especificamente da Conta-Covid, dispondo sobre quem deverá arcar com a operação, princípios que devem ser observados pelo Regulador e outros aspectos operacionais do empréstimo.
Outras emendas: atribuem ao Tesouro Nacional a necessidade de fazer frente aos custos da crise; aponta, não se fazendo juízo de valor sobre a necessidade de correção de diferenças sociais do país, para equalização, em uma mesma região geográfica, de custos dos encargos da Conta-Covid e outros encargos setoriais (CDE) ; exclui consumidores livres da necessidade de, ao migrarem, arcarem com os custos financeiros da Conta-Covid ou incluem autoprodutores no pagamento do encargo resultante da Conta; entre outros. 
Ponto relevante trazido em algumas das emendas é a ressalva que a operação deverá custear apenas itens decorrentes da pandemia, não devendo ser desvirtuada para socorrer empresas do setor elétrico.
Diante desse quadro, propõe-se informar à Comissões de Infraestrutura do Senado Federal e à Comissão de Minas e Energia da Câmara dos Deputados que, na tramitação da MP 950/2020, há cerca de 180 emendas parlamentares com o objetivo de flexibilizar os critérios ou expandir os possíveis beneficiários da Tarifa Social, bem como tratar de outros aspectos relacionados à Conta-Covid, podendo apresentar riscos à modicidade  tarifária e consequentemente à competitividade nacional, enquanto já se verifica crescimento dos encargos tarifários nos últimos anos, em especial no âmbito da Conta de Desenvolvimento Energético (CDE) , que passou de R$ 3,5 bilhões em 2011 para R$ 21,9 bilhões em 2020, a despeito do comando instituído na Lei 13.360/2016, que estabelece a necessidade de redução estrutural das suas despesas.
I.15. Suspensão de reajustes tarifários
Os reajustes tarifários ordinários de 2020 estão sendo aprovados pela Aneel com termo inicial de eficácia para noventa dias após o ato de aprovação. É o caso, por exemplo, da Energisa Mato Grosso do Sul (EMS) e da Energisa Mato Grosso (EMT) , cujos reajustes foram aprovados pelas Resoluções Homologatórias 2.671/2020 e 2.672/2020, respectivamente (peça 20, 'Nota Técnica 001-2020 GMSE Aneel.pdf') . Até o momento, cerca de oito concessionárias e quatro permissionárias tiveram os reajustes suspensos.
Em contrapartida, para evitar desequilíbrio econômico, as parcelas, devidamente corrigidas, serão recompostas a partir da competência do mês de julho de 2020 e a diferença de receita proveniente da tarifa a ser homologada e a tarifa anterior será ajustada pelo mercado que ocorrer até 30 de junho de 2020, sendo considerada no processo tarifário posterior. As contribuições das empresas à CDE, nesse mesmo período, foram reduzidas do valor diferido, de modo a evitar aumento do desequilíbrio, devendo ser repostas à conta no segundo semestre deste ano.
A medida busca evitar pressão tarifária ao consumidor, o que poderia agravar a inadimplência das distribuidoras. Por outro lado, a decisão diminui a receita das empresas, agravando o problema de liquidez.
Para solucionar esse problema de liquidez, o governo incluiu esse diferimento nos itens passíveis de cobertura pela Conta-Covid (art. 1º, inciso IV do Decreto 10.350/2020) .
Em relação a esse ponto, resta verificar no presente acompanhamento em que medida o diferimento dos reajustes serão compreendidos no âmbito da Conta-Covid.
I.16. Utilização de fundos relativos a encargos setoriais
O GMSE/Aneel, instituído pela Agência para monitorar os efeitos da crise, se pronunciou por meio da Nota Técnica 1/2020-GMSE/ANEEL, de 16/4/2020, propondo as seguintes medidas (peça 20, 'Nota Técnica 001-2020 GMSE Aneel.pdf') :
revisão do orçamento da CDE, visando possível redução ou modulação das cotas cobradas dos agentes que comercializam energia elétrica com o consumidor final;
destinação alternativa de parte dos recursos do Programa de Pesquisa e Desenvolvimento (P&D) e de Eficiência Energética (EE) , com reserva dos valores futuros, totais ou na média dos anualmente não utilizados, para garantia de operações financeiras; e
avaliação da possibilidade de modulação e liberação de liquidez nos encargos: Programa de Incentivo às Fontes Alternativas (Proinfa) , quanto aos Encargos de Serviço de Sistema (ESS) e em relação aos Encargos de Energia de Reserva (ERR) ;
revisão da Alíquota da Taxa de Fiscalização dos Serviços de Energia Elétrica (TFSEE) , na perspectiva principal de desoneração futura ou sua manutenção, então com vistas a acrescer conta de garantia de operações financeiras do setor, junto com P&D, EE e outros encargos.
Em relação à CDE, que é o maior dos encargos setoriais, com amplo espectro de finalidades, o GMSE/Aneel vislumbra oportunidade para verificar junto à CCEE se há espaço no fluxo de caixa da conta, com o intuito de modular a arrecadação das cotas (peça 20, 'Nota Técnica 001-2020 GMSE Aneel.pdf', p. 22-24) .
A Nota Técnica 1/2020-GMSE/ANEEL também sugere interlocução com o MME, para flexibilizar as políticas do setor, como os programas de universalização, bem como a própria redução estrutural dos subsídios ou a obtenção de novas fontes de custeio, o que pode exigir esforço político da pasta de modo a promover alterações legislativas.
De acordo com o documento, os recursos relativos aos programas de P&D e de EE possuem saldos contábeis acumulados da ordem de R$ 2,01 bilhões e R$ 1,31 bilhão (peça 20, 'Nota Técnica 001-2020 GMSE Aneel.pdf', p. 24) , respectivamente, e, embora parte desse montante esteja reservada a projetos em curso.
Os dois programas são custeados mediante a aplicação de alíquotas sobre a receita operacional líquida (ROL) das empresas do setor elétrico (art. 1º da Lei 9.991/2000) . Portanto, considerando a arrecadação desses programas no futuro, o volume de recursos sem destinação já definida pode ser maior ou menor, a depender do cenário econômico.
Adotando-se projeções do PIB mais conservadoras ou otimistas como proxy de estimativa do crescimento da ROL das empresas do setor, o GMSE/Aneel estima uma arrecadação entre R$ 17 e R$ 18,5 bilhões até o ano de 2025 nos referidos programas (peça 20, 'Nota Técnica 001-2020 GMSE Aneel.pdf', p. 24) .
A Nota Técnica 1/2020-GMSE/ANEEL conclui que tais valores poderão, desde que efetuadas as devidas alterações legislativas, ser utilizados como garantia da Conta-Covid.
Ressalta-se que, em relação ao programa de P&D, o art. 4º da Lei 10.848/2004 estabelece que 40% do montante arrecadado é destinado ao Fundo Nacional de Desenvolvimento Científico e Tecnológico (FNDCT) , 40% para projetos de pesquisa e desenvolvimento, regidos conforme regulamentos da Aneel, e 20% para o MME, a fim de custear os estudos e pesquisas de planejamento da expansão do sistema energético, bem como os de inventário e de viabilidade necessários ao aproveitamento dos potenciais hidrelétricos (peça 20, 'Nota Técnica 001-2020 GMSE Aneel.pdf', p. 24-25) . Nesse caso, como bem mencionado no âmbito da nota técnica, a utilização exigiria articulação direta do MME com os demais destinatários desses recursos.
Embora haja de fato a possibilidade de utilização dos recursos destinados aos aludidos programas, esta equipe de auditoria destaca que o saldo existente é de natureza contábil, havendo risco de não haver correspondência em caixa das distribuidoras. Além disso, impende ressaltar que haveria impactos sobre tais políticas em prol da liquidez do setor.
No que tange ao Proinfa, o GMSE/Aneel sugere interlocução com a Eletrobras, que é responsável pela gestão e contratação dos recursos, de modo a verificar se há possibilidade de utilizar eventuais sobras financeiras, para permitir a redução do encargo nos meses mais impactantes do combate à pandemia, bem como para diferir o faturamento das 131 usinas participantes, que seriam recompensadas considerando um custo de capital adequado (peça 20, 'Nota Técnica 001-2020 GMSE Aneel.pdf', p. 25-26) .
Sobre o assunto, o Decreto 10.350/2020, que regulamenta a MP 950/2020, já estabelece redução da reserva de garantia do Programa, permitindo a utilização de possível saldo constante da conta atualmente, contribuindo para minimizar impactos tarifários para os consumidores e para auferir maior liquidez ao setor.
Também foi informado que o fundo de reserva para alívio de futuros ESS possuía saldo acumulado relativo ao ano de 2019 da ordem de R$ 2 bilhões, mesmo após destinação de mais de R$ 1 bilhão para o alívio de ESS no período (peça 20, 'Nota Técnica 001-2020 GMSE Aneel.pdf', p. 26-27) .
Desse modo, considerando o atual panorama de redução de carga e a perspectiva de pouca incidência de ESS nos meses mais afetados pela pandemia, a Aneel emitiu o Despacho 986/2020, determinando à CCEE que repasse aos agentes de consumo, os recursos disponíveis no fundo de reserva para o alívio de encargos futuros, sendo R$ 1,47 bilhão para as distribuidoras e R$ 547 milhões para os consumidores livres, bem como sempre que houver saldo positivo no fundo.
Outra medida levantada no âmbito da Nota Técnica 1/2020-GMSE/ANEEL é verificar a possibilidade de redução do nível mínimo do fundo de garantia relativo aos ERR a ser preservado nos meses de maior retração do mercado, de modo a compensar a necessidade do encargo a ser recolhido pelas distribuidoras (peça 20, 'Nota Técnica 001-2020 GMSE Aneel.pdf', p. 27) . 
Todavia, como indicado pelo GMSE/Aneel, ao contrário dos ESS, a sistemática de comercialização da energia de reserva não favorece a alternativa, visto que embora contratada em leilões regulados, a energia é liquidada no mercado spot, pelo valor do PLD, e, o contexto atual é de PLD próximo ao mínimo, sendo a diferença entre o preço do leilão e aquele já descontada da Conta de Energia de Reserva (CONER) (peça 20, 'Nota Técnica 001-2020 GMSE Aneel.pdf', p. 26-27) .
Outrossim, a exemplo do sugerido para o Proinfa, o GMSE/Aneel propõe avaliar junto à CCEE a possibilidade de diferimento do faturamento dos geradores, sem prejuízo da compensação pelo custo de capital envolvido (peça 20, 'Nota Técnica 001-2020 GMSE Aneel.pdf', p. 28) .
No tocante à Conta Centralizadora dos Recursos de Bandeiras Tarifárias (Conta Bandeiras) , também consta do documento que, embora as projeções de custos com o acionamento de térmicas sejam desenvolvidas para não atingir superávit, o Sistema de Bandeiras acumulou saldo no caixa das distribuidoras da ordem de R$ 1,4 bilhão (peça 20, 'Nota Técnica 001-2020 GMSE Aneel.pdf', p. 28-29) . Considerando o atual momento de pouco despacho térmico e hidrologia favorável, com expectativa de bandeira verde até o final do ano, o GMSE/Aneel propõe que esse saldo também seja considerado na solução a ser implementada para o socorro financeiro das distribuidoras.
Por fim, em relação à TFSEE, o GMSE/Aneel registra que, embora os valores anuais médios arrecadados nos últimos 5 anos sejam da ordem de R$ 550 milhões, o empenho total tem se mantido próximo a 50% desse montante (peça 20, 'Nota Técnica 001-2020 GMSE Aneel.pdf', p. 28-29) . O restante retorna aos cofres do Tesouro.
A destinação futura do montante não empenhado nos próximos exercícios não se reputa demonstrada na Nota Técnica 1/2020-GMSE/ANEEL. Todavia, já considerando a destinação distinta de parte desses recursos pelo mecanismo de Desvinculação das Receitas da União (DRU) da ordem de 30%, foi calculado, no documento, que a arrecadação alcançaria 1,3 bilhão para os anos de 2021 a 2025, em um cenário otimista, e R$ 542 milhões, em uma projeção conservadora, com a ressalva de a alternativa também exigir ajustes legais (peça 20, 'Nota Técnica 001-2020 GMSE Aneel.pdf', p. 29) .
Pelo exposto, algumas das possibilidades identificadas pelo GMSE/Aneel para aumentar a liquidez do setor, como a destinação de créditos existentes em ESS, demandavam somente um comando regulatório para implementação. Porém, outras ações, como utilização de fundos setoriais depende de análise detalhada acerca de sua viabilidade e de alterações legislativas.
De sorte a possibilitar o emprego desses recursos, conforme esclarecido pelo MME (peça 20, 'Nota Técnica 001-2020 GMSE Aneel.pdf', p. 2) , na dinâmica de definição dos montantes a serem homologados mensalmente pela Aneel, o Decreto prevê que:
 (...) será considerada a melhor estimativa da diferença acumulada entre a cobertura tarifária e as despesas incorridas pela Distribuidora. Portanto, a inclusão de valores no setor, como a liberação de recursos de fundos, postergações de pagamentos, etc, influenciam nos valores mensalmente aprovados para liberação pela Conta Covid.
Na mesma linha, é de destaque entre as 180 emendas à MP 950/2020, proposta de que a regulamentação da Conta-Covid preveja explicitamente que o seu valor seja deduzido de recursos dos fundos de P&D, EE, eventuais saldos existentes e fluxo futuro da Reserva Global de Reversão (RGR) , saldo contingenciado e fluxo futuro da TFSEE e de multas aplicadas pela Aneel.
Portanto, a utilização dos saldos em fundos é passível de acompanhamento, sobretudo de modo a verificar como os valores estão sendo considerados por ocasião da liberação de pagamentos às distribuidoras por intermédio da Conta-Covid.
I.17. Outras medidas já tomadas
Visando combater os efeitos da crise de sobrecontratação, a Aneel, por meio do Despacho 936, de 7 de abril de 2020, ampliou, para 2020, o limite para utilização do Mecanismo de Venda de Excedentes (MVE) das distribuidoras de 15% para 30%. 
Entretanto, como já mencionado, a medida, de modo geral, está associada a riscos de insucesso, já que o MVE pressupõe a existência de interessados em adquirir essa energia e o cenário é de sobrecontratação, ou seja, os agentes estão com sobras. Ademais, com período hidrológico bom e o PLD perto do seu valor mínimo, com previsão de manutenção de valores baixos até o final de 2020, será difícil vender montantes de energia por valores próximos do preço dos contratos ou preço médio das distribuidoras (Pmix de compra) . Situação similar é a do MCSD, que permite a cessão de energia entre as distribuidoras, já que o cenário de sobrecontratação é comum a todas as distribuidoras do País. Cumpre ponderar, todavia, que, algum grau de efetividade pode advir desses mecanismos, em casos específicos, haja vista a dinamicidade do setor elétrico associada à diversidade contratual das distribuidoras e ao impacto efetivo da Covid-19, ainda desconhecido.
Por meio do Despacho 1.106, de 20/4/2020, a Aneel autorizou o ONS, no âmbito das despesas do segmento de consumo com o sistema de transmissão: i) a deduzir os Encargos de Uso do Sistema de Transmissão de Rede Básica (EUST-RB) do segmento consumo, a ser estabelecido na Apuração Mensal dos Serviços e Encargos de Transmissão (AMSE) dos meses de abril, maio e junho de 2020; e ii) a postergar a cobrança da Parcela de Ineficiência por Sobrecontratação  (PIS) de 2019 para outubro de 2020, conforme valores estabelecidos no Relatório de Apuração da Parcela de Ineficiência por Sobrecontratação dos MUST - ano 2019. Ambas as medidas representam um alívio da ordem de R$ 432 milhões a distribuidoras e consumidores livres.
As medidas citadas fazem parte do rol de alternativas a cargo da Aneel, visando mitigar os efeitos da crise associada à Covid-19, as quais são oportunas e prescindem de avaliação mais detalhada, dado que não se vislumbram impactos negativos delas decorrentes. 
Outrossim, como exposto anteriormente, medidas de cunho administrativo foram tomadas tanto pelo MME, com a criação do Comitê Setorial de Crise, quanto pela Aneel, na instituição do GMSE, para monitoramento e tratamento da crise por intermédio de instâncias específicas. 
No âmbito do GMSE, a Aneel adotou importante medida de monitoramento da crise, encaminhando ofício circular às distribuidoras solicitando informações diárias sobre a evolução do consumo de energia elétrica e da inadimplência. A disponibilização das informações de cunho geral sobre os dados mais atualizados à sociedade é medida de transparência recomendada no âmbito deste relatório, conforme tratado no tópico III.4.1.
Por fim, medida transversal adotada pelo governo para enfrentamento da crise provocada pela Covid-19 engloba também o setor elétrico. Trata-se de concessão de stand still pelo BNDES em diversas linhas de financiamentos. É uma opção dada pelo banco, mediante certos critérios e restrições, para empresas tomadoras de crédito por esta instituição, que permite a postergação de compromissos financeiros para amortização tanto do principal quanto para pagamento de encargos financeiros pelo período de seis meses.
Em relação a essa questão, entende-se como possível ponto de controle, verificar em que medida as empresas do setor elétrico, sobretudo distribuidoras, aderiram à iniciativa do BNDES, a fim de permitir uma análise integrada em face da abertura da Conta-Covid em benefício dos mesmos agentes.
I.18. Medidas em curso ou em discussão
As medidas tomadas até o momento pelo Governo Federal e pelo Regulador possuem como foco principal o socorro financeiro às distribuidoras, a fim de proporcionar liquidez aos referidos agentes, que são os arrecadadores da cadeia de fornecimento de energia elétrica.
Determinadas medidas tratam apenas do remanejamento de recursos já existentes no setor, como a utilização de fundos setoriais tratada no item IV.6 deste relatório. Outrossim, na medida em que parte dessas ações adotadas ou planejadas deslocam o fluxo financeiro no tempo, remuneram os recursos diferidos a fim de preservar o seu valor econômico, como é o exemplo da suspensão de reajustes tarifários tratada no item IV.5 deste relatório.
No caso da Conta-Covid, entretanto, o objetivo é antecipar receitas às distribuidoras - a depender da magnitude dos impactos da crise, cobrir déficits também - com a injeção de recursos novos no sistema, que ainda não foram arrecadados via tarifa, resultando em custos financeiros ainda não explicitamente alocados.
É primordial, dado o cenário de onerosidade dos efeitos da crise em toda a sociedade, que a alocação desses custos, quando não previamente definida em contrato ou no modelo regulatório, seja resultado de soluções negociadas de compartilhamento de riscos e custos. Portanto, tais soluções não importam em quebra de contratos, visto que, tratando-se de riscos não previstos nas relações negociais, não há o que se falar em descumprimento contratual. Do mesmo modo, não causam insegurança jurídica para o setor, pois, pelo contrário, dão tratamento a uma insegurança fruto da indefinição relacionada a alocação desses custos.
Nesse sentido, a REN 711/2016 estabelece critérios e condições para celebração de acordos bilaterais entre partes signatárias de CCEARs. No entanto, a possibilidade está circunscrita a contratos vinculados a empreendimentos de geração que não possuam unidades geradoras em operação comercial. 
Por meio da Nota Técnica Assec/MME 13/2020, o MME aborda a questão da negociação, considerando que a medida é possível em um segundo momento, após o auxílio financeiro ao setor (peça 20, 'Nota Te¿cnica 13-2020-ASSEC-MME.pdf', p. 8) :
Ademais, o compartilhamento de riscos que hoje se restringe a um segmento, com os demais, sem um processo negocial e voluntário, iria de encontro aos esforços de se manter um ambiente de estabilidade regulatória e de segurança jurídica, afetando a credibilidade do setor elétrico enquanto ambiente seguro para a realização de investimentos, o que protege o consumidor.
Neste sentido, a adoção da alternativa 4 como única solução para o setor não atenderia a tempestividade necessária para que o setor enfrente as necessidades de curto prazo por depender de uma solução negocial, sem prejuízo da adoção da alternativa num segundo momento.
Por outro lado, no ambiente livre, os agentes já estão buscando negociações, com o objetivo de compartilharem custos, como divulgado em artigo publicado no portal de notícias CanalEnergia (peça 20, 'Noti¿cia - Reduc¿a¿o do consumo ACL e acordos bilaterais.pdf') .
No ambiente regulado é necessária a intervenção da Aneel, já que tanto os contratos de fornecimento celebrados entre o consumidor e a distribuidora, quanto os contratos de comercialização e transporte firmados entre as partes - que embora possam ser considerados contratos privados, são fortemente regulados e usualmente feitos por adesão - possuem pouca margem para negociação bilateral, como a prevista no bojo da REN 711/2016.
Os CCEARs, por exemplo, à exceção do previsto na REN 711/2016, não permitem sua livre gestão pelas partes contratantes. Não são previstas cláusulas de negociação de montantes, preços ou prazos, devendo quaisquer alterações serem submetidas à avaliação da Aneel. O mesmo acontece com os CUSTs, CUSDs e outros contratos de compra de energia, tais como Contratos de Energia de Reserva (CER) , Contratos de Cotas de Garantia Física (CCGF) , de Cotas de Itaipu e das Usinas de Angra I e II, Contratos do Proinfa etc. 
Nesse contexto, ainda na linha das medidas que buscam remanejar os recursos existentes no sistema, o GMSE/Aneel cita a possibilidade de negociação entre agentes de geração e de distribuição para a modulação de pagamentos relativos à compra de energia, a ser implementada em comum acordo e com a tutela do Regulador (peça 20, 'Nota Te¿cnica 001-2020 GMSE Aneel.pdf', p. 17-18) .
De acordo com a Nota Técnica 1/2020-GMSE/ANEEL, a ideia seria não comprometer a receita do gerador por meio do estabelecimento de remuneração adequada para os pagamentos diferidos (situação passível de tratamento regulatório diretamente pela Aneel) ou mediante a prorrogação dos atos de outorga (situação que requer alteração legal, sendo impossível seu tratamento regulatório de forma imediata) .
No entanto, entende-se que a medida citada se trata, em verdade, de alternativa à Conta-Covid, pois ambas imputam em custo financeiro, havendo que se avaliar a mais atrativa sob a ótica econômica.
Outro ponto relevante é a decisão da Aneel frente ao pleito de consumidores do Grupo A (alta e média tensão) para que o faturamento da demanda durante o período da pandemia fosse feito a partir do consumo efetivo, não a demanda contratada. O Despacho-Aneel 1.406/2020, de 19/5/2020, negou provimento ao pleito e recomendou que as distribuidoras promovam a livre negociação sobre o diferimento e o parcelamento dos valores referentes ao faturamento da demanda contratada que superem a demanda medida, nos termos da regulamentação vigente.
A decisão da Agência vai ao encontro do disposto no inciso IV, § 3º do art.1º do Decreto 10.350/2020, deixando a cargo das distribuidoras o eventual diferimento do faturamento da demanda contratada para consumidores do Grupo A. A regulamentação do referido normativo estabelecerá as condições da operação.
Por outro lado, soluções negociais que resultem em descontratação, como bem discorrido no âmbito da Nota Técnica Assec/MME 13/2020 (peça 20, 'Nota Técnica 13-2020-ASSEC-MME.pdf') :
devem observar a proteção aos consumidores cativos, considerando não somente os efeitos diretos sobre o preço do contrato negociado, que caso, seja inferior ao preço médio de contratação das distribuidoras, pode resultar em elevação do preço médio coberto pelas tarifas de energia, mas também os efeitos colaterais da descontratação.
Ressalta-se que fontes incentivadas (eólica, solar, biomassa e PCHs) possuem direito a descontos de uso dos sistemas de transmissão e distribuição quando comercializadas no ambiente livre, de tal modo que a eventual descontratação da energia proveniente desses empreendimentos ensejaria o custeio do benefício por meio da CDE, onerando os consumidores cativos.
Portanto, como já mencionado no tópico IV.4 deste relatório, a possível implementação de soluções negociais para a alocação dos custos da crise da Covid-19 é mais um objeto passível de acompanhamento nas futuras etapas da fiscalização, sobretudo considerando a competência da Aneel para reconhecer a exposição involuntária das distribuidoras em razão da redução de carga.
Outra medida considerada, sobretudo por agentes não governamentais, refere-se a possível revisão do lastro (garantia física) dos empreendimentos de geração cujas concessões foram prorrogadas nos termos do art. 1º da Lei 12.783/2013, isto é, no regime de cotas de garantia física e potência (peça 20, 'Notícia - Medidas de curto prazo contra crise não podem desestruturar setor, dizem agentes.pdf') . 
Ainda em relação a esses agentes, por derradeiro, o GMSE/Aneel propõe avaliar a viabilidade de postergação ou suspensão de pagamentos pelas distribuidoras, por prazo definido, da parcela relativa ao custo de capital por investimentos em melhorias (GAG melhorias) , destinada a remunerar os investimentos realizados para manter a prestação do serviço adequado (peça 20, 'Nota Técnica 001-2020 GMSE Aneel.pdf', p. 18) . A parcela de GAG melhorias compreende a troca de equipamentos hidro e eletromecânicos, além de outros custos do gerador, sendo razoável esperar que parte das obrigações serão postergadas pelos efeitos da pandemia.
COMENTÁRIOS DOS GESTORES
O Relatório Preliminar foi encaminhado para comentários dos gestores do MME e da Aneel em 20/5/2020 (peça 22) , prontamente respondidos em 21/5/2020 (peça 24 e 25) .
As melhorias nas definições de termos técnicos foram acolhidas pela equipe.
Quanto ao achado referente a ausência de publicidade da metodologia utilizada para a elaboração do indicador de inadimplência no período de crise e das suas respectivas séries históricas (seção III.4.1) , o entendimento do Ministério é que (peça 24, p. 20-21) :
apesar de diferenças em relação ao conceito de inadimplência previsto no PRORET, o indicador utilizado traz de forma simples, célere e objetiva as informações relevantes que auxiliam a mensuração da inadimplência de curto prazo no segmento de distribuição, decorrente dos efeitos da pandemia.
[o indicador] correlaciona o déficit existente entre o faturamento realizado e a entrada de recursos no caixa das distribuidoras, associado à redução de consumo verificada, configuram-se evidência clara da existência de um problema de liquidez.
Ademais, embora o indicador tenha sido utilizado para subsidiar a tomada de decisão para realização da operação de crédito, o dado não é utilizado 'como um ativo para lastrear a operação e nem seus valores afetam o teor do Decreto' (peça 24, p. 21) . Além disso, os valores totais da operação serão estabelecidos pela Aneel, mediante metodologia a ser estabelecida em regulação, que será precedida de Consulta Pública, conforme previsto na Lei 13.848/2019. Dessa maneira, o MME entende que 'não haverá danos para a transparência do processo, tampouco para a adequada governança necessária' (peça 24, p. 21) .
A Aneel relatou que a metodologia utilizada decorre do fato de que 'o indicador de inadimplência regulatório não é capaz de retratar em tempo hábil os efeitos da inadimplência de curto prazo' e que esse indicador já vinha sendo utilizado pelo próprio mercado para acompanhar os efeitos da inadimplência de curto prazo durante a crise. Ademais, indicou que 'não se trata de um novo indicador regulatório a ser criado pela Aneel', mas sim, 'de um indicador utilizado no processo para se estimar os impactos financeiros ocasionados pelo aumento da inadimplência durante o período' da Covid-19.
As referidas contribuições foram incorporadas ao presente relatório.
CONCLUSÃO
Trata-se de relatório parcial no bojo do acompanhamento das ações dos órgãos e entidades públicas em resposta à crise gerada pela pandemia da Covid-19 no setor elétrico. Este relatório visa informar à Exma. Min. Rel. Ana Arraes e ao Plenário deste TCU sobre a situação enfrentada no Setor Elétrico Brasileiro (SEB) em decorrência das medidas gerais de mitigação dos impactos da Covid-19, bem como das primeiras ações adotadas pelos órgãos e entidades pela coordenação e regulamentação do setor, como o Ministério de Minas e Energia (MME) , Agência Nacional de Energia Elétrica (Aneel) , Empresa de Pesquisa Energética (EPE) , Operador Nacional do Sistema (ONS) e Câmara de Comercialização de Energia Elétrica (CCEE) .
Identificou-se que os principais impactos da crise da Covid-19 no Setor Elétrico se materializam na redução do consumo de energia em decorrência da diminuição da atividade econômica (Seção III.1) , na sobrecontratação das distribuidoras em relação aos contratos de compra de energia (Seção III.2) , na redução das receitas das distribuidoras de energia elétrica (Seção III.3) , e no aumento da inadimplência no segmento de distribuição (Seção III.4) .
Destaca-se que as distribuidoras são a porta de entrada dos recursos do ambiente de contratação regulada (ACR) , que representa 70% de todo o consumo no Sistema Interligado Nacional (SIN) . Desse modo, os impactos no segmento de distribuição de energia podem reverberar por toda a cadeia de geração e de transmissão de energia elétrica.
No que diz respeito aos dados de inadimplência, na Seção III.4.1, aponta-se achado que versa sobre a ausência de publicidade da metodologia adotada para a elaboração do indicador utilizado no período de crise e das suas respectivas séries históricas. A elevação de inadimplência dos consumidores na crise foi ponto determinante para a expedição do Decreto 10.350/2020 pelo governo, motivo pelo qual entende-se passível de recomendação à Aneel e ao MME a divulgação desses indicadores e da respectiva metodologia, que se prestam ao real dimensionamento da crise, em observância aos arts. 3º, inciso VI, e 4º, inciso VIII do Decreto 9.203/2017, que dispõe sobre a política de governança da administração pública federal direta, autárquica e fundacional. 
Apesar dos potenciais impactos financeiros constatados, não há indícios, até o presente momento, de impactos na segurança energética. Diferentemente das crises setoriais de 2001 e 2014, a condição hidrológica do período úmido de 2019 foi favorável (Seção III.5) e a crise atual tem como principal característica um excesso de oferta frente a demanda reduzida por medidas de isolamento e distanciamento social.
Até o presente momento, as principais medidas adotadas para reduzir os impactos da crise da Covid-19 foram: a suspensão de Leilões de Geração e Transmissão em 2020 (Seção IV.1) ; a suspensão do corte de energia por inadimplência para consumidores residenciais pelo prazo de noventa dias, em alinhamento com práticas já adotadas em outros países (Seção IV.2) ; ampliação da base de beneficiários e dos descontos da Tarifa Social (Seção IV.4) ; abertura da Conta-Covid, operação de crédito voltada à aumentar a liquidez das distribuidoras, em função dos impactos setoriais da pandemia na economia e no fluxo de caixa das distribuidoras (Seção IV.5) ; suspensão da eficácia dos reajustes tarifários de algumas distribuidoras (Seção IV.6) ; utilização de fundos constituídos por encargos sociais para aumento da liquidez e como garantia de financiamentos (Seção IV.7) ; além de medidas de ampliação do acesso das distribuidoras a mecanismos de descontratação de energia (Seção IV.8) .
A síntese das principais informações levantadas neste relatório, bem como de possíveis pontos de controle a serem explorados ao longo do acompanhamento, consta do Apêndice A.
A regulamentação do Decreto 10.350/2020 pela Aneel é a próxima etapa a ser acompanhada. As constatações do presente relatório apontam para a primordialidade da diferenciação entre impactos advindos da pandemia da Covid-19 e os problemas pré-existentes ou estruturais, de forma a evitar frustração dos princípios do art. 6º §§ 1º e 2º da Lei 8.987/1995 com eventos que não tenham relação com a pandemia.
É igualmente importante ressaltar que, embora a Conta-Covid tenha capacidade para diminuir o impacto tarifário em 2020 e 2021, beneficiando o consumidor no curto prazo, isso ocorrerá por meio de custo financeiro que será pago de maneira parcelada ao longo do prazo do empréstimo, resultando em aumento tarifário no médio/longo prazo para o consumidor.
Por fim, cumpre registrar a atuação tempestiva das equipes do MME, Aneel, CCEE e EPE, que, não obstante as restrições impostas visando a contenção da expansão da pandemia causada pelo novo coronavírus (Covid-19) , que se instalou no país, bem como a suspensão dos prazos processuais por parte da Corte de Contas (Portaria-TCU 61/2020 de 19/3/2020 e Portaria-TCU 71/2020 de 16/4/2020) , atenderam a todas as demandas da equipe de auditoria, viabilizando a realização dos trabalhos.
PROPOSTA DE ENCAMINHAMENTO
Ante o exposto, submetem-se os autos à consideração superior, propondo:
a) recomendar, com fundamento no art. 250 inciso III do Regimento Interno do TCU c/c art. 11 caput e §§ 1º e 2º da Resolução-TCU 315/2020, à Agência Nacional de Energia Elétrica (Aneel) e ao Ministério de Minas e Energia (MME) que, no sentido de dar eficácia ao art. 3º inciso VI e art. 4º inciso VIII do Decreto 9.203/2017, seja dada a devida transparência dos indicadores utilizados para tomada de decisão, em especial os novos indicadores utilizados para avaliar a situação financeira das distribuidoras em face da crise da Covid-19 (sobrecontratação, perda de receita, inadimplência) , divulgando-se as respectivas definições, as metodologias de cálculo e séries históricas já mensuradas e atualizações realizadas durante a crise;
b) encaminhar a decisão que vier a ser proferida, acompanhada dos elementos que a fundamentarem, ao Ministério de Minas e Energia, à Agência Nacional de Energia Elétrica, às Comissões de Infraestrutura do Senado Federal e à Comissão de Minas e Energia da Câmara dos Deputados;
c) fazer constar, na ata da sessão em que estes autos forem apreciados, nos termos do art. 8º da Resolução-TCU 315/2020, comunicação do relator ao Plenário no sentido de que a recomendação constante do item 271.a será monitorada no bojo deste mesmo processo;
d) fazer constar, na ata da sessão em que estes autos forem apreciados, nos termos do art. 8º da Resolução-TCU 315/2020, comunicação do relator ao Plenário no sentido de informar Comissões de Infraestrutura do Senado Federal e à Comissão de Minas e Energia da Câmara dos Deputados que, na tramitação da MP 950/2020, há cerca de 180 emendas parlamentares com o objetivo de flexibilizar os critérios ou expandir os possíveis beneficiários da Tarifa Social, bem como tratar de outros aspectos relacionados à Conta-Covid, podendo apresentar riscos à modicidade  tarifária e consequentemente à competitividade nacional, enquanto já se verifica crescimento dos encargos tarifários nos últimos anos, em especial no âmbito da Conta de Desenvolvimento Energético (CDE) , que passou de R$ 3,5 bilhões em 2011 para R$ 21,9 bilhões em 2020, a despeito do comando instituído na Lei 13.360/2016, que estabelece a necessidade de redução estrutural das suas despesas.
e) retornar os autos à SeinfraElétrica para a continuidade do acompanhamento."
	É o Relatório.

não há.

Não atuou.

RELATÓRIO DE ACOMPANHAMENTO. IMPACTOS DA PANDEMIA DA COVID-19 NO SETOR ELÉTRICO. MEDIDAS EM RESPOSTA À CRISE. POSSÍVEIS PONTOS DE CONTROLE. Indicadores utilizados para avaliar a situação financeira das distribuidoras em face da crise. RECOMENDAÇÃO AO MINISTÉRIO DE MINAS E ENERGIA E À AGÊNCIA NACIONAL DE ENERGIA ELÉTRICA. CONTINUIDADE DO ACOMPANHAMENTO.

RELATÓRIO DE ACOMPANHAMENTO (RACOM)

Secretaria de Fiscalização de Infraestrutura de Energia Elétrica.

Cuidam os autos de relatório preliminar de acompanhamento elaborado pela Secretaria de Fiscalização de Infraestrutura de Energia Elétrica (SeinfraElétrica) com vistas a avaliar as ações governamentais em resposta à crise gerada pela COVID-19 no setor elétrico.
2.	Inicialmente, registro a tempestividade da atuação dos auditores da unidade técnica, iniciada em meados de abril, fiscalizando diversos órgãos e entidades da Administração Pública federal envolvidos na resposta à crise gerada pela pandemia nesse setor da infraestrutura essencial ao desenvolvimento do País. Recebi o relatório preliminar na última sexta-feira, já com comentários dos gestores públicos, e orientei meu gabinete no sentido de que o incluísse em pauta o mais rápido possível, para dar ciência a este Egrégio Plenário sobre as ações de fiscalização e sobre a importância da sua continuidade.
3.	Ressalto, ainda, que a tempestividade da atuação desta Corte de Contas no cumprimento de sua missão institucional de fiscalizar o bom uso dos recursos públicos é essencial nesse momento de crise, no qual se registra o triste número de 24.512 mortos por conta da COVID-19 (segundo dados oficiais de 26/5/2020 do Ministério da Saúde) e, se isso não bastasse, milhões de desempregados e diversas empresas caminhando para bancarrota. 
4.	Feitas essas considerações, passo a examinar o relatório em questão.
5.	Em primeiro lugar, a unidade técnica discorre sobre os impactos da pandemia no setor elétrico, elencando efeitos os quais recaem, especialmente, sobre as distribuidoras de energia:
a) redução do consumo de energia elétrica: em função da queda na atividade econômica, a Câmara de Comercialização de Energia Elétrica (CCEE) estimou que o consumo de energia no Sistema Interligado Nacional caiu 13% em abril de 2020, em comparação com o mesmo mês de 2019;
b) sobrecontratação das distribuidoras: o choque de demanda em função da pandemia, associado à rigidez dos contratos de longo prazo de compra de energia, pode legar a situação crônica de sobrecontratação no segmento de distribuição;
c) redução da receita das distribuidoras de energia elétrica, que pode afetar toda a cadeia do setor elétrico: o faturamento do serviço de distribuição, em especial, no ambiente regulado, é a porta de toda a arrecadação do sistema;
d) aumento na inadimplência: a paralisação da atividade econômica e a degradação na renda dos consumidores acarretam aumento no risco de inadimplência, afetando o fluxo de caixa das distribuidoras.
6.	Em segundo lugar, a unidade instrutiva elenca as medidas governamentais adotadas em resposta à crise:
a) suspensão de leilões de geração e transmissão em 2020; 
b) suspensão do corte de energia por inadimplência para consumidores residenciais pelo prazo de noventa dias, em alinhamento com práticas já adotadas em outros países; 
c) ampliação da base de beneficiários e dos descontos da Tarifa Social; 
d) abertura da Conta-Covid, operação de crédito voltada a aumentar a liquidez das distribuidoras, em função dos impactos setoriais da pandemia na economia e no fluxo de caixa das distribuidoras;
e) suspensão da eficácia dos reajustes tarifários de algumas distribuidoras; 
f) utilização de fundos constituídos por encargos sociais para aumento da liquidez e como garantia de financiamentos; 
g) além de medidas de ampliação do acesso das distribuidoras a mecanismos de descontratação de energia.
7.	Importante mencionar que algumas dessas medidas mitigam os impactos supramencionados, como é o caso da ampliação de acesso aos mecanismos de descontratação de energia. Por outro lado, outras, ainda que necessárias, acabam por agravar as consequências. É o caso da suspensão do corte de energia, que tende a aumentar o grau de inadimplência, afetando o fluxo de caixa das distribuidoras. Existem, ainda, aquelas que ainda estão em fase de regulamentação, como é o caso da Conta-Covid.
8.	Isso tudo exige a continuidade deste acompanhamento, aprofundando-se em questões específicas atinentes aos impactos da COVID-19 no setor elétrico e suas medidas de enfrentamento. Nessa tarefa, é importante isolar os efeitos exclusivamente causados pela pandemia, diferenciando-os dos problemas pré-existentes ou estruturais que afetam o setor.
9.	Diante disso, acolho a proposta da unidade técnica no sentido de promover o exame dos pontos de controle constantes do Apêndice A do relatório (peça 26) , dentre os quais: 
a) verificar a situação econômico-financeira das distribuidoras, para que as medidas de enfrentamento do problema sejam adequadamente dimensionadas;
b) verificar como será o tratamento regulatório da Conta-Covid, incluindo a definição do valor da conta e a sistemática de cálculo das cotas ordinárias e extraordinárias;
c) verificar se os cenários que justificam a ampliação da tarifa social se materializaram e se novas projeções estão sendo realizadas a fim de estimar os custos do benefício em face dos efeitos da crise da Covid-19 e da MP 950/2020;
d) verificar os efeitos colaterais da redução do consumo de energia sobre o sistema elétrico e como estão sendo tratados pelas esferas competentes.
10.	Pois bem. Nesse relatório preliminar, a unidade técnica aponta, como achado, a ausência de publicidade da metodologia utilizada para elaboração do indicador de inadimplência no período da crise e das suas respectivas séries históricas. Argumenta que esse indicador, que mede a diferença entre o valor faturado pela distribuidora nos últimos trinta dias e aquele arrecadado acumulado nos últimos trinta dias, não corresponde ao tradicionalmente utilizado no âmbito dos Procedimentos de Regulação Tarifária (Proret) . Sustenta que a utilização de indicadores cuja definição não se encontra uniformizada viola os princípios de governança estabelecidos pelo Decreto 9.203/2017, além de dificultar o controle dos agentes e da sociedade civil. 
11.	Em razão disso, propõe recomendação ao Ministério de Minas e Energia e à Agência Nacional de Energia Elétrica, com vistas a dar transparência aos indicadores utilizados para a tomada de decisão, especialmente quanto à sua definição, metodologia e histórico. 
12.	Entendo ser essa recomendação pertinente e oportuna, porquanto as medidas adotadas em resposta à COVID-19 poderão, ao fim e ao cabo, onerar os cofres públicos e resultar em aumento de tarifa ao consumidor de energia elétrica. Nesse contexto, a transparência é fundamental e essencial para que os diversos atores "falem a mesma língua" ao lidar com os indicadores.
13.	Por fim, considero prematura a recomendação constante do item "d" da proposta de encaminhamento, no sentido de informar às Comissões da Câmara dos Deputados e do Senado Federal acerca dos riscos atinentes às emendas legislativas apresentadas à Medida Provisória 950/2020. 
14.	Além de, nesse momento, representar possível interferência indevida deste Tribunal no processo legislativo, os referidos riscos não foram devidamente estimados ou calculados pela unidade técnica. Dessa forma, não vejo como essa ciência poderia trazer efetiva colaboração à atividade legislativa.
	Ante o exposto, voto por que o Tribunal adote a minuta de acórdão que submeto à consideração deste Colegiado.
TCU, Sala das Sessões Ministro Luciano Brandão Alves de Souza, em tagDataSessao.
ANA ARRAES 
Relatora